ACORDAO-COMPLETO-2592847

ACÓRDÃO 1117/2023 ATA 21/2023 - PLENÁRIO

VISTOS, relatados e discutidos estes autos de embargos de declaração opostos por Paulo Roberto Dias Morales (peças 1411 a 1413) e Márcio Landvoigt (peça 1421) contra o Acórdão 994/2021-TCU-Plenário, relatado pelo Min. Raimundo Carreiro;
ACORDAM os Ministros do Tribunal de Contas da União, reunidos em Sessão de Plenário, ante as razões expostas pelo Relator, e com fundamento nos arts. 32, inciso II, e 34 da Lei 8.443/1992, em:
9.1. conhecer dos embargos de declaração opostos por Paulo Roberto Dias Morales para, no mérito, negar-lhes provimento;
9.2. conhecer dos embargos de declaração opostos por Márcio Landvoigt para, no mérito, dar-lhes provimento, a fim de dar a seguinte redação ao subitem 9.2 do Acórdão 994/2021-TCU-Plenário:
"9.2. dar provimento ao recurso de Marcio Landvoigt, para afastar a sua responsabilidade sobre as irregularidades e sobre os débitos solidários e penalidades imputados nos itens 9.4, 9.5, 9.5.2, 9.5.4., 9.5.5, 9.5.6, 9.5.7, 9.5.8, 9.5.10, 9.6, 9.10, 9.11, 9.12 e 9.13 do acórdão recorrido."
9.3. dar ciência aos embargantes, ao Procurador-Geral de Justiça Militar, ao Procurador-Chefe da Procuradoria da República no Rio de Janeiro, ao Juiz-Auditor da 2ª Auditoria da 1ª Circunscrição Judiciária Militar, ao Comando do Exército, ao Instituto Militar de Engenharia, ao Departamento de Engenharia e Construção do Exército e ao Centro de Controle Interno do Exército, a respeito do inteiro teor deste Acórdão, informando que esta deliberação, acompanhada do Relatório e do Voto que a fundamenta, está disponível para a consulta no endereço www.tcu.gov.br/acordaos, além de esclarecer que, caso requerido, este Tribunal poderá fornecer sem custos as correspondentes cópias impressas.

Embargos de declaração opostos em face de acórdão que negou provimento aos recursos de reconsideração interpostos pelos embargantes contra acórdão que julgou irregulares as suas contas e os condenou em débito, multa e inabilitação em sede de tomada de contas especial instaurada para apurar irregularidades em convênio que teve por objeto a prestação de serviços de assessoramento técnico ambiental referente às obras de melhoria e adequação da capacidade da BR-101, trecho Florianópolis/SC - Osório/RS.

Departamento de Engenharia e Construção do Exército; Departamento Nacional de Infraestrutura de Transportes; Instituto Militar de Engenharia.

3. Interessados/Responsáveis/Recorrentes:
3.1. Responsáveis: Adriana Castro Campos (XXX.330.577-XX); Claudio Vinicius Costa Rodrigues (XXX.820.997-XX); Davi Azevedo Santos (XXX.515.817-XX); Douglas Marcelo Merquior (XXX.499.667-XX); Edilânia Fonseca Froufe (XXX.872.697-XX); Edson Lousa Filho (XXX.008.777-XX); Fundação Ricardo Franco (02.519.717/0001-70); Geraldo Sergio Ramalho Franca Silva (XXX.981.167-XX); Gleice Regina Balbino de Almeida (XXX.932.427-XX); Marcelo Cavalheiro (XXX.050.477-XX); Marcio Landvoigt (XXX.912.528-XX); Marcio Vancler Augusto Geraldo (XXX.896.637-XX); Marivone Oliveira dos Santos (XXX.786.387-XX); Mônica Ferreira Marques (XXX.427.047-XX); Paulo Roberto Dias Morales (XXX.613.187-XX); Washington Luiz de Paula (XXX.627.127-XX); William Lourenco da Silva (XXX.339.237-XX).
3.2. Recorrentes: Paulo Roberto Dias Morales (XXX.613.187-XX); Marcio Landvoigt (XXX.912.528-XX)..

13.1. Ministros presentes: Bruno Dantas (Presidente), Walton Alencar Rodrigues, Benjamin Zymler, Augusto Nardes, Aroldo Cedraz, Vital do Rêgo, Jorge Oliveira, Antonio Anastasia (Relator) e Jhonatan de Jesus.
13.2. Ministros-Substitutos presentes: Augusto Sherman Cavalcanti, Marcos Bemquerer Costa e Weder de Oliveira.

ANTONIO ANASTASIA

Ministro Raimundo Carreiro.

Reproduzo, na íntegra, a instrução lavrada no âmbito da então Serur, atual AudRecursos, com a qual se manifestaram de acordo os seus dirigentes e o Ministério Público junto ao TCU, representado pelo Procurador Sérgio Ricardo Costa Caribé (peças 1436-1438 e 1440) :
INTRODUÇÃO
1.	Trata-se de embargos de declaração opostos por Paulo Roberto Dias Morales (peças 1411 a 1413) e Márcio Landvoigt (peça 1421) contra o Acórdão 994/2021-TCU-Plenário, relatado pelo Min. Raimundo Carreiro. A deliberação recorrida apresenta o seguinte teor (peça 1348) : 
ACORDAM os Ministros do Tribunal de Contas da União, reunidos em Sessão de Plenário, ante as razões expostas pelo Relator, e com fundamento nos arts. 32, inciso I, e 33 da Lei 8.443/1992, em:
9.1. dar provimento ao recurso de Gleice Regina Balbino de Almeida, para afastar a sua responsabilidade sobre as irregularidades e sobre os débitos solidários e penalidades imputados nos itens 9.4, 9.5, 9.5.2, 9.6, 9.10, 9.11, 9.12 e 9.13 do acórdão recorrido;
9.2. dar provimento ao recurso de Marcio Landvoigt, para afastar a sua responsabilidade sobre as irregularidades e sobre os débitos solidários e penalidades imputados nos itens 9.4, 9.5, 9.5.2, 9.5.4., 9.5.5, 9.5.6, 9.5.7, 9.5.10, 9.6, 9.10, 9.11, 9.12 e 9.13 do acórdão recorrido.
9.3. negar provimento ao recurso de Paulo Roberto Dias Morales e da Fundação Ricardo Franco;
9.4. classificar a presente deliberação com o grau de sigilo "reservado", nos termos do art. 23, inciso VIII, da Lei 12.527/2011 c/c os arts. 4º, parágrafo único, 8º, § 3º, inciso I, e 9º, inciso VIII, § 2º, inciso I, da Resolução/TCU 294/2018, pelo prazo de 5 (cinco) anos, com acesso somente aos servidores que irão realizar atividades relacionadas ao desenvolvimento destes autos; e
9.5. comunicar este acórdão aos recorrentes, ao Procurador-Geral de Justiça Militar, ao Procurador-Chefe da Procuradoria da República no Rio de Janeiro, ao Juiz-Auditor da 2ª Auditoria da 1ª Circunscrição Judiciária Militar, ao Comando do Exército, ao Instituto Militar de Engenharia, ao Departamento de Engenharia e Construção do Exército e ao Centro de Controle Interno do Exército e demais interessados.
HISTÓRICO
2.	Cuidam os autos de tomada de contas especial (TCE) instaurada em atendimento ao item 9.6.1.7 do Acórdão 640/2015-TCU-Plenário (peça 338) , Rel. Marcos Bemquerer, no âmbito do TC Processo 022.244/2010-7, retificado pelo Acórdão 1182/2015-TCU-Plenário, Rel. Benjamin Zymler (peça 345) , que visa apurar irregularidades relativas ao Convênio DNIT-IME PP-211/2004 (peça 11, p. 5-13) , o qual teve por objeto a assessoria técnica ambiental referente à obras de melhoria e adequação da capacidade da BR-101, no trecho Florianópolis/SC-Osório/RS.
2.1.	A auditoria objeto do TC Processo 022.244/2010-7 foi realizada no período de 9/8/2010 a 26/11/2020, no Instituto Militar de Engenharia (IME) , com o objetivo de apurar denúncias veiculadas na imprensa e noticiadas a este Tribunal, segundo as quais militares daquele órgão, em conluio com diversas empresas, teriam cometido fraudes e desvios de recursos públicos oriundos de convênios firmados entre o IME e o Departamento Nacional de Infraestrutura de Transportes (Dnit) . 
2.2.	O objeto dos presentes embargos - Convênio DNIT-IME PP-211/2004 - originou débitos referentes a (i) pagamento efetuado à Fundação Ricardo Franco (FRF) , no âmbito do Contrato 10/2005, por serviços que foram realizados pela Fundação Educacional da Região de Joinville (FERJ) , no âmbito do Contrato 5/2006, firmado com o Departamento de Engenharia e Construção do Exército (DEC) ; e (ii)  ausência de produtos relativos aos Convites  96 a 104/2004 e 20 a 23, 25, 29, 30, 33 a 38, 45, 46, 49, 51 e 52/2005 realizados pelo IME (peça 884, p. 4) , conforme o item 9.6.1.7 do Acórdão 640/2015-TCU-Plenário.
2.3.	No julgamento da TCE, o Tribunal prolatou o Acórdão 1411/2018-TCU-Plenáriolenário, Rel. Marcos Bmquerer (peça 899) , no qual, em relação aos embargantes, julgou irregulares as contas de Paulo Roberto Dias Morales, conforme itens 9.3, 9.5, 9.5.1, 9.5.2, 9.5.3, 9.5.4, 9.5.5, 9.5.6, 9.5.7, 9.5.8, 9.5.9, 9.5.10, 9.5.11, 9.5.12 e 9.6, do referido decisum, e Marcio Landvoigt, conforme itens 9.4, 9.5, 9.5.2, 9.5.4, 9.5.5, 9.5.6, 9.5.7, 9.5.8, 9.5.10 e 9.6, do citado acórdão, imputando-lhes débito e multa.
2.4.	Em sede de recurso de reconsideração, a decisão agora embargada não deu provimento ao recurso de reconsideração interposto pelo embargante Paulo Roberto Dias Morales, remanescendo as irregularidades, os débitos e as multas a ele imputados, e deu provimento ao recurso de Márcio Landvoigt, afastando sua responsabilidade sobre as irregularidades a ele anteriormente atribuídas. 
2.5.	Prolatado o Acórdão (peça 1348) , os Srs. Paulo Roberto Dias Morales e Marcio Landvoigt opõem os presentes embargos.
ADMISSIBILIDADE
3.	Reitera-se os exames preliminares de admissibilidade contidos nas peças 1428 e 1429, que concluíram pelo conhecimento dos presentes embargos, suspendendo-se os efeitos do item 9.2 do Acórdão 994/2021-TCU-Plenário, em relação ao embargante Márcio Landvoigt e do item 9.3 do mesmo decisum em relação ao embargante Paulo Roberto Dias Morales, eis que preenchidos os requisitos processuais aplicáveis à espécie.
MÉRITO
4.	Delimitação
4.1.	Constitui objeto do presente recurso definir se há omissão e/ou contradição e/ou obscuridade relevantes a serem sanadas na decisão embargada (quanto à valoração empreendida pelo e. Colegiado julgador acerca da responsabilidade dos embargantes Paulo Roberto Dias Morales e Márcio Landvoigt e consequentes reflexos nos débitos e nas penalidades a eles aplicados) e, caso haja, se eventual saneamento é capaz de atribuir efeitos modificativos (infringentes) aos presentes embargos de declaração.
Das obscuridades e omissões apresentadas pelo embargante Paulo Roberto Dias Morales capazes de ensejar embargos de declaração.
5.	O embargante Paulo Roberto Dias Morales aponta os pontos adiante sintetizados como alegadamente obscuros e omissos no Acórdão 994/2021-TCU-Segunda Câmara sob o argumento geral de que não teriam sido adequadamente apreciados pelo Tribunal (peça 1411, p. 1-79) :
5.1	Com relação à preliminar da ocorrência de prescrição da pretensão ressarcitória:
a) possível falta fundamentação da decisão nos termos do que preceitua a Constituição Federal para a não aplicação das decisões já prolatadas pelo STF - Temas 666, 897 e 899, de Repercussão Geral e não sobrestamento do presente processo, em virtude dessa não aplicação (peça 1411, p. 8-12 e 21) ; 
a.1) o embargante referencia trecho do voto condutor do acórdão embargado, no caso, os parágrafos 17 e 18 da peça 1349, e transcreve parte da Decisão do STF que examinou o Tema 899. A partir dos trechos que transcreve, alega que:
a.1.1) os precedentes firmados pelo STF, em regime de repercussão geral, são de aplicação imediata aos processos em curso, independente do trânsito em julgado, com efeitos ex-tunc;
a.1.2) o STF não condiciona a aplicação do Tema 899 apenas aos casos de título executivo baseado em decisão do Tribunal de Contas (Lei 6.830/1980, de Execução Fiscal) , mas a toda decisão do Tribunal de Contas; esse entendimento do TCU viola o princípio da segurança jurídica frente ao entendimento do STF, como no presente caso concreto, pois o débito imputado ao embargante atingirá sua verba alimentar sendo inobservado o princípio da dignidade humana insculpido na Constituição Federal/1988 e a proteção do direito à vida;
a.1.3) embora o STF tenha decidido, em especial, por ocasião do julgamento do MS 32.201/DF, que a pretensão punitiva, determinada pelo art. 1º da Lei 9.873/1999, bem como a pretensão de ressarcimento se submetem à prescrição quinquenal, o TCU tem insistido em aplicar o prazo prescricional de 10 anos, fixado no art. 205, do Código Civil, para essas duas pretensões, digredindo das decisões já prolatadas pelo STF - Temas 666, 897 e 899, de Repercussão Geral, que vão ao encontro da prescritibilidade;
a.1.4) a resistência desta Corte de Contas quanto à aplicação da jurisprudência do STF, retratada na legislação e julgados do TCU e do STF, transcritos a seguir, revela desprestígio a função jurisdicional (peça 1411, p. 12-13) :
i) julgados do STF: MS 35940, Relator: Ministro Luiz Fux, Primeira Turma, julgado em 16/6/20, DJe 176, disponibilizado em 13/7/20 e publicado em 14/7/20; Rcl 39497 AgR, Relator: Ministro Ricardo Lewandowski, Segunda Turma, julgado em 10/10/20, DJe 255, disponibilizado em 21/10/20 e publicado em 22/10/20; RE 636886, Relator: Ministro Alexandre de Moraes, Tribunal Pleno, julgado em 20/4/20, Repercussão Geral, DJe157, disponibilizado em 23/6/20 e publicado em 24/6/20; MS 32201/DF, Relator (a) : Ministro Roberto Barroso, Primeira Turma, julgado em 21/03/17, DJe 173, Divulgado em 04.08.2017 e Publicado em 07/8/17; Tema 897 da Repercussão Geral. RE 852475, Relator: Ministro Alexandre de Moraes, Redator (a) para o Acórdão: Ministro Edson Fachin, Tribunal Pleno, julgado em 8/8/18, DJe 058, Divulgado em 22/3/19 e Publicado em 25/3/19; Tema 666 da Repercussão Geral. RE 669069, Relator: Ministro Teori Zavascki, Tribunal Pleno, julgado em 3/2/16, DJe 082, Divulgado em 27/4/16 e Publicado em 28/4/16; Tema 899 da Repercussão Geral. RE 636886, Relator: Ministro Alexandre de Moraes, Tribunal Pleno, julgado em 20/4/20, DJe 157, disponibilizado em 23/6/20 e publicado em 24/6/20; MS 35512 AgR, Relator: Ministro Ricardo Lewandowski, Segunda Turma, julgado em 04/6/19, DJe  135, disponibilizado em 19/6/19 e publicado em 21/619; MS 35.971/DF, Relator: Ministro Marco Aurélio; MS 36.054/DF e MS 36.668-DF, ambos do Relator: Ministro Ricardo Lewandowski, cujo trecho foi transcrito à peça 1411, p. 22-23; 
ii) Acórdão 1060/2021-TCU-Plenário, Rel. Augusto Shermann, 67920-Plenário, Rel. Vital do Rêgo,  
iii) art. 1º, da Lei 9.873/1999 e art. 205 do Código Civil;
iv) inobservância do entendimento fixado pelo STF pode ser ilustrada ainda pelos fatos que se sucederam ao julgamento do MS 35.512/DF, relatado pelo Ministro Ricardo Lewandowski, o qual concluíra pela prescrição quinquenal da pretensão punitiva. Tendo o TCU entendido que a decisão não atingia a pretensão do ressarcimento ao erário, instaurou novo processo para a imputação do débito. No entanto, o STF concluiu que a instauração de nova tomada de contas especial, destinada a apurar eventual responsabilização por danos ao erário, contrariou inequivocamente a autoridade da decisão proferida no MS 35.512/DF, motivo pelo qual se determinou o trancamento do novo processo relativo aos mesmos fatos já declarados anteriormente como prescritos;
b) possível falta de fundamentação para não observância e aplicação dos art. 15, 927 e 1035 do CPC que demonstram de forma expressa o efeito vinculante das decisões prolatadas pelo STF (peça 1411, p. 13-24 e 29) ;
b.1) o embargante referencia trecho da análise do relatório que fundamentou a decisão embargada no caso, o parágrafo 6.1 a 6.6 (peça 1350, p. 11-12) , para afirmar que não houve motivo para a decisão de não aplicar nesse momento o Tema 899;
b.2) afirma que, pelo entendimento adotado pelo STF, não se aplica o prazo decenal e sim o quinquenal, da Lei 9.873/1999;
b.3) sustenta, considerando-se o termo inicial 28/12/2004 ou 18/9/2005 e 12/2/2007, que, em ambos os casos, a prescrição ocorreu em dezembro de 2009, setembro de 2010 e fevereiro de 2012, conforme a seguir:
		Tempo decorrido
	Data do final da prescrição quinquenal
	Data da citação conforme a IN TCI 71/2012, transcrita à peça 1411, p. 23

	Pagamentos de 2004
	10 anos, 7 meses e 8 dias (último pagamento em 28/12/2004
	12/2009
	21/7/2015

	Pagamentos de 2005
	9 anos, 2 meses e 2 dias (último pagamento em setembro de 2005) 
	9/2010
	21/7/2015

	Pagamentos de 2007 
	8 anos, 4 meses e 24 dias (último pagamento em 12/2/2007
	2/2012
	21/7/2015

b.4) alude que o art. 202 do Código Civil, transcrito à peça 1411, p. 16, é claro quanto às causas de interrupção da prescrição incluindo no rol a necessidade de reconhecimento do direito pelo devedor, o qual, no caso, somente tomou conhecimento dos fatos em 2015;
b.5) acrescenta que inexistiu motivação para a não aplicação do art. 6º da IN TCU 71, que preconiza o termo inicial da prescrição como a data do dano, não sendo referido no normativo a data da prestação de contas, como interpretou a nobre corte administrativa, e ainda o entendimento fixado pelo STF quanto à fixação do prazo prescricional de cinco anos;
b.6) menciona que o convênio objeto da TCE deveria ter suas contas auditadas em sua integralidade não podendo o controle externo representado pelo TCU se subsumir a indicativos externos que não correspondam com o todo do convênio; 
c) possível falta de fundamentação para não aplicação do §1º, do art. 1º, da Lei 9.873/1999 e utilização de qualquer tipo de ato administrativo como forma de interromper a prescrição arbitrado como ato inequívoco que importe apuração do fato (peça 1411, p. 25-30) ;
c.1) o embargante transcreve o §1º, do art. 1º, da Lei 9.873/1999 à peça 1411, p. 25, para afirmar que incidiu a prescrição intercorrente - a qual nos termos desse dispositivo, o prazo é de três anos -, nos pagamentos de 2004 e nos demais, considerando que a TCE foi instaurada em 11/6/2010 e a citação ocorreu em julho/2015, porquanto o TCU demorou mais de 5 anos para promover a citação do embargante; 
c.2) transcreve ainda o inciso II, do art. 2º, da Lei 9.873/1999 para sustentar que o TCU tem utilizado atos administrativos sem fundamentar que tipo de ato inequívoco que importe apuração do fato é capaz de interromper a prescrição;  
c.3) acrescenta, conforme já especificou o TRF 4ª Região, em julgado, sem identificação, cujo trecho foi transcrito à peça 1411, p. 26, que não é qualquer despacho que obsta a prescrição intercorrente, como apensamentos, análise de prevenção, sorteio de relator responsável, remessa para voto, remessa para digitalização, remessa ao setor de análise técnica, trâmites de gabinete e despachos, mas somente aqueles que inequivocadamente importem na apuração do fato ou aquele que resolva o mérito do processo; 
d) possível falta de fundamentação para não aplicação do art. 4º, 20 e 22 da Lei de Introdução às Norma do Direito (LINDB) , no tocante ao exame da questão preliminar da prescrição (peça 1411, p. 31) ;
5.2.	Com relação ao mérito do processo: 
	a) o embargante apresenta resumo acerca da apuração da regularidade de processos licitatórios conduzidos pelo IME, nos exercícios de 2004 e 2005, sintetizado a seguir, o qual alega ser imprescindível para contextualizar o conteúdo dos presentes embargos de declaração (peça 1411, p. 34-79) :
	a.1) transcreve os itens 5.6, 8.10, 9.11, 10.8, 11.2 a 11.18, 11.24, 11.30, 11.31, 12.2, 12.4, 12.13, 12.15, 13.7 e 14.7 a 14.9 do Relatório que compõe o voto condutor do acórdão embargado; a;
	a.2) descreve um histórico dos fatos que deram origem à presente TCE, que concluiu pelo entendimento de que houve a formação de conluio no IME para desvio de recursos públicos, os quais, se ocorreram, foram no âmbito do IME, no período de abril de 2002 a setembro de 2004, mas não sob a  responsabilidade do embargante, porém, do Tenente Coronel Wilton Pinto, Ordenador de Despesas de abril/2002 a setembro 2004 e que foi condenado no Inquérito Policial Militar 236-71.2010.7.01.0101 de 2010, junto com Washington Luiz de Paula;
	a.3) afirma que houve denúncia parcial do Ministério Público o qual investigou apenas os convênios de setembro de 2004 para frente, desconsiderando as fraudes em licitação dos anos anteriores;
	a.4) com base nos itens referenciados na alínea "a" retro, a justifica à peça 1411, p. 44- todos os procedimentos adotados durante sua gestão, bem como sua conduta, que foi desprovida de dolo e culpa, porém, agiu com base na sistemática instituída pelo Exército, afirmando inexistir motivo para sua responsabilização;
	e) afirma à peça 1411, p. 63, que anexou os produtos resultantes de cada carte convite de 2204 e 2005 (peças 1412 e 1413) , tendo juntado apenas as primeiras páginas dos relatórios, pois em sede de embargos de declaração ficaria inviável colocar os relatórios completos, mas declarando estarem os originais dos referidos relatórios à disposição para os devidos fins;  
	f) alude que houve omissão e/ou obscuridade na análise técnica do TCE no Relatório que compõe o acórdão embargado (peça 1350) em relação aos seguintes tópicos quanto ao mérito (peça 1411, p. 63-70) :
	f.1) omissão quanto ao fato de o embargante não ter sido formalmente designado em Boletim Interno ou outro para exercer a coordenação do convênio objeto desta TCE; 
	f.2) omissão pelo fato de o embargante não ter participado dos processos administrativos relativos aos certames licitatórios de dezembro de 2004, pois estava em gozo de férias no período em que ocorreram - 10/12/2004 a 15/2/2005 (peça 557) ;
	f.3) omissão pelo fato de o embargante não ter participado dos processos administrativos relativos aos certames licitatórios de dezembro de 2005, pois foi transferido para o DEC, desde 29/3/2005, conforme Boletim Interno do DEC (peça 1046, p. 4 do TC Processo 005.782/2015-5) ;
f.4) omissão quanto ao fato de que, nem como coordenador do convênio, nem como chefe da assessoria 7 do DEC, tinha autonomia administrativa, sendo que todos os procedimentos administrativos eram desenvolvidos pela área administrativa do IME; 
f.5) omissão sobre a designação funcional específica que o Exército lhe atribuiu para assumir a Chefia da Divisão de Ensino e Pesquisa do IME, situação que o impedia legalmente de desempenhar qualquer outra função, destacando-se essas relacionadas aos certames licitatórios do IME (peça 969, p. 20) ; 
f.6) omissão quanto ao fato de que não foi designado para exercer qualquer tipo de fiscalização com relação aos certames licitatórios do IME, como teria que ser, nos termos do art. 67, da Lei 8.666/1993 (peça 969, p. 25) ;
f.7) omissão quanto às suas atribuições relacionadas aos certames licitatórios definidas pelo gestor máximo, que consistia apenas no controle da entrega do produto ao DNIT; 
f.8) omissão quanto ao fato de que o presente processo foi objeto de auditoria pelo TCU nas instalações do IME, que notificou o gestor máximo, o General Geraldo Silvino Soares da Silva, o ordenador de despesas e o presidente da comissão de licitação, mostrando quem eram os efetivos gestores dos convênios DNIT/IME (peça 969, p. 169-170) ;
f.9) omissão quanto às justificativas do gestor máximo em resposta à notificação do item anterior, relativas à questão do fracionamento de despesas, usos de empresas de mesmos sócios, entre outros;
f.10) omissão quanto ao fato de que o signatário do convênio com o DNIT era o comandante do IME e não o embargante;
f.11) omissão quanto ao fato de que o signatário de todos os contratos do IME com a Fundação Ricardo Franco era o Comandante do IME e não o embargante;
f.12) omissão quanto ao fato de que as empresas e/ou empresários que fizeram parte dos certames licitatórios do IME (2004/2005) participavam dos certames desde 2002, sem que o órgão de controle interno tenha apontado irregularidades (peça 816) ;
f.13) omissão quanto ao fato de que, após a saída do embargante, foram utilizados os mesmos empresários e empresas para a obra de reforma do rancho do IME;
f.14) omissão quanto ao fato de que a decisão de os certames licitatórios serem na modalidade convite partiu do comando do IME, estando o embargante de férias no período;
f.15) omissão quanto ao entendimento de que os pedidos feitos pelo embargante eram na qualidade de usuário do sistema, e não tinham força cogente (peça 969, p. 36-38) ;
f.16) omissão quanto ao fato de que o pedido do embargante não tinha o condão de iniciar o processo administrativo, mas sim balizar o que estava sendo necessitado para atender ao plano de trabalho do convênio, devendo ser filtrado pelo ordenador de despesa; 
f.17) omissão quanto ao fato de que a declaração assinada pelo embargante visava atestar o recebimento do produto entregue e não seria um atestado ao cumprimento de um eventual contrato do IME com as empresas (pela 969, p. 100 e 138) ;
f.18) omissão quanto ao reconhecimento de que houve a entrega dos produtos para o DNIT, pelas razões relacionadas à peça 1411, p. 67-68 e que os produtos foram efetivamente cumpridos atingindo sua finalidade;
f.19) obscuridade por parte da análise técnica do TCU quanto à metodologia aplicada para emitir opinião sobre a inexistência dos produtos utilizando apenas um cotejo entre a lista de objetos das cartas convite comparando com os relatórios que fazem parte do conjunto de produtos que foram buscados e apreendidos pela Justiça Militar;
f.20) omissão quando o TCU até aceita a existência do produto, mas afirma não ter sido elaborado pela empresa contratada pelos certames licitatórios do IME: 
Ora a omissão está justamente no fato de que a parte de APLICAÇÃO DOS RECURSOS era de responsabilidade do ordenador de despesas do IME e a existência de contratos com empresas A, B ou C seria de sua atribuição a verificação seja pessoalmente ou nomeando um fiscal de contrato para ter essas informações.
f.21) omissão quanto à não consideração das provas testemunhais que demonstraram a condição especial e inédita vivida no ano de 2005 quando a Fundação Ricardo Franco (FRF) ficou impossibilitada de atuar por ter devolvido os recursos financeiros que tinham sido repassados pelo IME, em dezembro de 2004 (peça 969, p. 151-155) ; 
f.22) omissão na análise de que as empresas contratadas pelo IME seguiram a mesma regra de entrega dos relatórios técnicos para o DNIT, omitindo-se o TCU no não reconhecimento de que a falta de logotipo ou logomarca se deveu ao fato de que a instituição apoiada era o DEC/CENTRAN (peça 969, p. 148-151) ;  
f.23) omissão quanto às explicações do General Enzo Martins Peri a respeito da contratação das empresas para complementar o núcleo do DEC/CENTRAN, deixando claro o seu conhecimento da situação (peça 969, p. 56-57) ;
f.24) omissão quanto ao depoimento do General Geraldo Silvino Soares da Silva declarando que o IME não tinha elementos humanos para suprir as necessidades do convênio (peça 969, p. 57) ;
f.25) omissão do TCU ao deixar de considerar o art. 39 do RI do DEC relativas as atribuições do embargante (peça 969, p. 13-14) ;
f.26) omissão quanto ao reconhecimento de que o embargante tinha tão somente o controle técnico dos produtos, não lhe cabendo nenhuma ação na área administrativa ou de processos administrativos;
f.27) omissão com relação ao fato de que FRF era a mantenedora do corpo técnico do Centran com respaldo no art. 16, da Portaria 407 (peça 502) e que qualquer situação de execução de serviços de terceiros, como no caso da FURJ, com relação ao Contrato 10/2006, estariam presentes os funcionários da FRF para dar o apoio, o controle e a fiscalização técnica. 
5.3.	Formula os seguintes pedidos recursais: 
a) que sejam recebidos os presentes Embargos de Declaração e acolhidos em todos os seus termos a fim de que sejam saneados os vícios destacados;
b) que sejam esclarecidos as obscuridades abordadas e o suprimento das omissões comentadas, eventualmente dando-se, no que couber, efeitos infringentes aos mesmos; 
Análise
5.4.	Os presentes embargos de declaração não trazem aos autos elemento ou fundamento capaz de demonstrar obscuridade/omissão carente de saneamento e menos ainda de gerar efeito modificativo sobre o Acórdão 994/2021-TCU-Plenário.
5.5.	Antes de tratar cada um dos pontos agitados na peça recursal em análise, algumas observações revelam-se úteis para melhor compreensão do escopo que delimita a presente análise.
i) inicialmente, é preciso ter em perspectiva que, no presente caso, como em incontáveis outros julgados semanalmente pelos colegiados do TCU, o e. Relator do feito reproduziu no Relatório que integra o Acórdão embargado as análises e conclusões da unidade técnica (peça 1350) , que, em relação ao embargante Paulo Roberto Dias Morales, contaram com expressa concordância do Ministério Público junto ao TCU (MP/TCU) , representado por seu Procurador, Sérgio Ricardo Costa Caribé (peça 1327) . E, por concordar Sua Excelência o Relator com os fundamentos e desfecho ali consignados, expressamente os incorporou às suas razões de decidir, sendo ao final acompanhado pelo Plenário do TCU. Desse modo, a fundamentação que levou o Colegiado julgador a proferir o acórdão deve ser extraída da leitura conjunta do Voto do Relator e da instrução da unidade técnica transcrita no Relatório, respaldada pelo MP/TCU (Lei 8.443, art. 1º, § 3º) . Trata-se da cognominada "fundamentação per relationem", técnica de julgamento amplamente aceita para o bem da simplificação e da eficiência da máquina pública onde tramita o feito, pois inibe desnecessárias repetições sem prejudicar a compreensão do que decidido pelo órgão julgador, que acolhe e incorpora expressamente como razões de decidir manifestações já lançadas formalmente nos autos por outros atores cuja atuação é prevista na norma de regência do processo. Nesse sentido são inúmeras manifestações do Supremo Tribunal Federal (STF) , dentre as quais podem ser citados ARE 960364 AgR (Rel.  Min. DIAS TOFFOLI, 2ª Turma, DJe 18/11/2016) , ARE 1238775 AgR (Rel.  Min. LUIZ FUX, 1ª Turma, DJe 11/3/2020) , ARE 1219316 AgR (Rel.  Min. ROBERTO BARROSO, 1ª Turma, DJe 15/10/2019) . Portanto, de início, anota-se que muitos dos pontos levantados pelo embargante não se revelam omissos na decisão, pois foram considerados para formação das razões de decidir do Relator e do Colegiado, seja diretamente no Voto que guiou a decisão, seja pela remissão expressa aos fundamentos da unidade técnica (peça 1350) , corroborados também expressamente pelo MP/TCU (peça 1327) , ambos reproduzidos no Relatório que integra o Acórdão combatido, repita-se, incorporados expressamente por meio do respectivo Voto do Relator (peça 1349) .
ii) de outro lado, o princípio do devido processo legal (contraditório e ampla defesa) não impõe ao órgão julgador apreciar documento por documento, alegação por alegação, linha por linha de argumentação levantados em cada momento processual pelas partes. É possível prestigiá-lo substancialmente atendo-se àqueles fundamentos mais relevantes, assim entendidos como os potencialmente capazes de influenciar no desfecho do julgamento do caso concreto, num ou noutro sentido. Logo, análises e considerações suscintas ou, eventualmente, até inexistentes por parte do órgão julgador não devem ser confundidas com omissão processualmente relevante, notadamente quanto a argumentos/elementos laterais que, mesmo se fossem tratados (linha por linha) e acolhidos, não se revelariam capazes de infringir efetivamente o convencimento formado a partir do conjunto de atos/fatos que denunciam a (s) conduta (s) recriminada (s) . Também nesse sentido, o STF firmou a seguinte tese de repercussão geral (Tema 339) : "O art. 93, IX, da Constituição Federal exige que o acórdão ou decisão sejam fundamentados, ainda que sucintamente, sem determinar, contudo, o exame pormenorizado de cada uma das alegações ou provas. (AI 791292 QO-RG, Rel. Min. GILMAR MENDES, Repercussão Geral - DJe 12/8/2010) ". Conforme se verá adiante, as alegações relevantes (centrais) do embargante veiculadas no recurso de reconsideração foram devidamente valoradas pelo Colegiado prolator da decisão, ora tendo-as rejeitado, ora tendo-lhes atribuído valor menor do que o pretendido pela parte, cujo resultado foi a manutenção da pena aplicada.
iii) também é preciso ter claro a todo momento que os embargos de declaração não são aptos para instaurar nova rediscussão do mérito já decidido pelo órgão julgador, motivada por mera irresignação da parte com o resultado do julgamento. Sua abertura ao debate é estreitíssima, limitando-se às hipóteses legais de omissão, contradição ou obscuridade, ou, ainda, para correção de erro material (construção doutrinária e jurisprudencial) .
iv) Nessa linha, o TCU tem prolatado reiterados precedentes enfatizando o agudo ângulo aberto pelos embargos, conforme se vê, por exemplo, nos seguintes acórdãos (enunciados da Diretoria de Jurisprudência/TCU, grifou-se) :
Embargos de declaração é um recurso de natureza peculiar, cuja fundamentação é vinculada, visto que seu objetivo é estritamente afastar possível omissão, obscuridade ou contradição de determinada deliberação. Logo, esse instrumento não deve servir como meio ilegítimo para rediscussão de mérito, o que representaria, na prática, a possibilidade de repetição de um mesmo recurso, ferindo os princípios da legalidade, da singularidade, da isonomia e da celeridade processual. (Acórdão 13960/2019-TCU-Primeira Câmara, Rel. Min. Benjamin Zymler) .
Em sede de embargos de declaração, questionamentos acerca da valoração das irregularidades que embasaram a condenação implica tentativa de rediscussão ou reexame da matéria, o que não se coaduna com a função integrativa dessa espécie recursal. (Acórdão 2818/2015-TCU-Segunda Câmara, Rel. Min. Vital do Rêgo) .
Aos embargos de declaração no âmbito do TCU aplica-se o seguinte: 1) não se prestam para a rediscussão do mérito nem para reavaliação dos fundamentos que conduziram à prolação do acórdão recorrido; 2) a contradição deve estar contida dentro dos termos do inteiro teor da deliberação atacada; 3) não há omissão quando a matéria é analisada na instrução da unidade técnica que consta do relatório e que integra as razões de decidir da deliberação; 4) o julgador não está obrigado a apreciar todos e cada um dos argumentos desfiados pela parte, sendo suficiente que se atenha àqueles bastantes à formação de sua convicção acerca da matéria; e 5) eventual erro de julgamento deve ser corrigido por outra via recursal própria. (Acórdão 1104/2015-TCU-Plenário, Rel. Min. Bruno Dantas) .
v)  a mesma didática expressa neste último precedente mencionado (Acórdão 1104/2015-TCU-Plenário) tem sido reproduzida em numerosos outros julgamentos posteriores do TCU, dentre os quais colhem-se os Acórdão 10919/2016-TCU-Segunda Câmara, Rel. Min. Marcos Bemquerer, 117/2018-2ª Câmara, Rel. Min. Ana Arraes e 731/2019-Plenário, Rel. Min. Augusto Nardes.
5.6.	Tendo tais premissas como balizas, passa-se à análise das alegações veiculadas por meio do embargo interposto pelo responsável Paulo Roberto Dias Morales (peças 1411 a 1413) .
5.7.	Observa-se que o ora embargante pretende rediscutir o mérito da decisão guerreada, tarefa incabível na estreita via dos Embargos de Declaração. Senão vejamos.
5.8.	A primeira parte da omissão apontada reflete a insatisfação do embargante com a falta de sobrestamento do feito, face a não adoção de decisões do STF em relação à prescrição da pretensão de ressarcimento ao erário, no sentido de que o voto condutor do acórdão embargado não teria apresentado fundamento para a adoção de tal procedimento.
5.9.	Não subsiste a omissão apontada. O voto condutor do Acórdão 994/2021-TCU-Plenário descreveu as razões pelas quais o TCU entendeu que as premissas apontadas pelo responsável para a implementação da medida obstativa do julgamento não poderiam ser acatadas, acrescentando, inclusive vasta jurisprudência desta Corte no mesmo sentido (peça 1349, p. 3) :
15. Nada obstante o extenso e laborioso arrazoado ministerial pugnando pelo reconhecimento da prescrição da pretensão de ressarcimento ao erário, entendo não ser ainda o momento de aplicar a tese fixada no RE 636.886 (Tema 899 de repercussão geral) , seja utilizando-se do prazo decenal previsto na legislação civilista, seja pelo decurso quinquenal, pertinente à normativa administrativista.
16. Além da necessidade de modular adequadamente seus efeitos, quando do julgamento dos embargos opostos pela Advocacia-Geral da União, há pontos importantes a serem aclarados, dentre outros: (i) a aplicação prospectiva ou não do novo entendimento; (i) o marco legal a ser empregado para discussão da matéria e o prazo prescricional a ser considerado; (iii) a aplicação ou não do novo marco à fase de conhecimento e constituição da decisão; (iv) o termo inicial para contagem do prazo a ser adotado e (v) a existência ou não de marcos interruptivos ou suspensivos e da prescrição intercorrente.
17. Relembro que o caso concreto versado no aludido recurso extraordinário teve seus contornos definidos na fase de execução judicial do título executivo extrajudicial exarado com a decisão do Tribunal de Contas. O julgado do STF lançou mão da Lei de Execuções Fiscais, naturalmente não aplicável à fase que antecede a formação do título executivo no TCU, caracterizada pela atuação deste órgão de controle externo até a prolação do acórdão.
18. Desse modo, ao menos até o julgamento definitivo do Tema 899 de repercussão geral pelo Supremo Tribunal Federal, alinho-me ao entendimento de que a decisão proferida pelo STF no RE 636.886, a respeito da prescritibilidade da pretensão de ressarcimento ao erário com base em decisão de tribunal de contas, alcança tão somente a fase judicial de execução do título extrajudicial, não atingindo os processos de controle externo em trâmite no TCU.
19. Nessa toada, seguiram os Acórdão 6589/2020-TCU-Segunda Câmara, de minha relatoria, 2018/2020-TCU-Plenário, relatora a Ministra Ana Arraes e 1.267/2019-TCU-Plenário, Min. Aroldo Cedraz, além do Acórdão 5236/2020-TCU-Primeira Câmara, relator o Ministro Benjamin Zymler, suscitado pelo Parquet especializado em seu pronunciamento, transcrito no relatório precedente.
20. Permaneço, desse modo, aderente à tese predominante nesta Corte, até o momento, da imprescritibilidade das ações de ressarcimento ao erário, até que se definam os eventuais parâmetros aplicáveis à fase constitutiva do processo de contas no âmbito do TCU.
5.10.	A respeito do tema, registra-se que quando o STF, ao julgar os embargos de declaração opostos ao RE 636886/AL, em sessão virtual ocorrida de 13/8 a 20/8/2021, fixou o enunciado para o Tema 899 de que "É prescritível a pretensão de ressarcimento ao erário fundada em decisão de Tribunal de Contas", o Tribunal, por maioria, rejeitou o expediente recursal, acompanhando o voto do relator do feito, Ministro Alexandre de Moraes, vencidos os Ministros Roberto Barroso e Edson Fachin. Do voto do relator, cabe ressaltar o seguinte trecho ue se mostra relevante para o exame deste processo:
Os argumentos acima elencados conduzem à conclusão no sentido de que a pretensão executória de título executivo proveniente de decisão do TCU da qual resulte imputação de débito ou multa é prescritível; e, portanto, a ela se aplica o prazo prescricional da Lei de Execução Fiscal.
Nenhuma consideração houve acerca do prazo para constituição do título executivo, até porque esse não era o objeto da questão cuja repercussão geral foi reconhecida no Tema 899, que ficou adstrito, como sobejamente já apontado, à fase posterior a formação do título.
5.11.	Dessa forma, se a questão decidida no RE 636.886 AL (Tema 899) não tratou da prescritibilidade das medidas administrativas adotadas no curso do processo de controle externo, ou seja, da existência de prazo prescricional para a constituição do título executivo extrajudicial por tribunal de contas, não há que se cogitar em mudança na jurisprudência desta Corte de Contas, que conforme ratificada no voto condutor do presente acórdão embargado, entende imprescritíveis o dano ao erário decorrente da irregular aplicação de recursos públicos nos processos de controle externo. 
5.12.	Nesse contexto, as questões suscitadas pelo embargante, acerca da constituição do título executivo, não se prestam a justificar o procedimento de sobrestamento por ele defendido, por se tratar de matéria estranha ao deliberado pelo STF no Tema 899.
5.13.	Como se percebe, o embargante não aponta qualquer incompreensão nas razões aduzidas no voto condutor do Acórdão 994/2021-TCU-Plenário, repisando, tão somente, seus argumentos de que a prescrição da pretensão ressarcitória deveria ser reconhecida no caso concreto, por força das deliberações do Supremo Tribunal Federal.
5.14.	Dessa forma, verifica-se que todos os argumentos aduzidos no processo pelo embargante em sede de preliminar foram tratados e analisados no relatório e no voto que compõem o Acórdão 994/2021-TCU-Plenário, motivo pelo qual não há que se falar em omissão ou obscuridade.
5.15.	A segunda parte da omissão suscitada, relacionada aos exames técnicos levados a efeito para o julgamento do acórdão condenatório, também foi tratada no voto condutor do acórdão ora embargado, não caracterizando, de idêntico modo, o vício apontado.
5.16.	Restou consignado no acórdão embargado que todas as alegações apresentadas pelo responsável em seu recurso de reconsideração foram devidamente analisadas pela unidade técnica especializada, motivo pelo qual não há como acatar a afirmação de que não teriam sido enfrentados argumentos capazes de infirmar a conclusão adotada pelo julgador (peça 1349, p. 1) :
12. Nos demais itens de mérito, a Secretaria de Recursos, ao analisar os diversos argumentos recursais deduzidos pelos recorrentes, pronuncia-se, em pareceres uniformes (peças 1324-1326) no seguinte sentido:
5.17.	Nesse contexto, as alegações aduzidas quanto ao mérito consistem na apresentação de argumentos já devidamente examinados em julgamentos anteriores, deixando transparecer o inconformismo do responsável com os termos da deliberação que julgou irregulares as suas contas e sua intenção de rediscutir o mérito do julgado, com claro desvio da destinação jurídico-processual da via recursal utilizada, o que não se coaduna com a via estreita dos embargos declaratórios.
5.18.	Embora desnecessário, pois extrapola a vocação dos embargos, não custaria acrescer algumas considerações quanto ao mérito. 
5.19.	Sobre a suposta omissão quanto ao fato de o embargante não ter sido formalmente designado em Boletim Interno ou outro para exercer a coordenação do convênio objeto desta TCE (alínea f.1 referida no subitem 5.2 retro) , verifica-se a improcedência da argumentação uma vez que o próprio embargante afirma, em seu recurso de reconsideração, que foi formalmente designado para essa função, inclusive por meio de em boletim interno (peça 969, p. 17) :
Com efeito, em meados de 2001 o comandante do IME Gen. Rubens Silveira Brochado cumprindo cláusula específica do TERMO DE CONVÊNIO entre o DNIT e o IME que exigia um coordenador representante do IME perante o DNIT envia, após publicar em BI, o Ofício 038 de julho de 2001 para o DNIT onde no item 2 consta o seguinte:
 "Este Comando, como representante do Exército Brasileiro e responsável pelo Convênio em referência, designou, a partir do dia 24 Jul 01, nos termos da subclaúsula 5.1 da "Cláusula Quinta - Da Coordenação" do citado Acordo, o Cel. QEM PAULO ROBERTO DIAS MORALES, identidade 190.820.971-7-MEx, CPF XXX.613.187-XX, para as funções de Coordenador Técnico Administrativo do citado acordo, em substituição ao Cel. R/1 RENATOERNESTO LIGNEUL, que continuará fazendo parte da equipe de Coordenação do Convênio em pauta";
5.20.	Com relação ao argumento de que a decisão recorrida foi omissa e obscura pelo fato de não ter verificado que o embargante estaria em gozo de férias no período em que os certames licitatórios de 2004 ocorreram (alínea f.2 referida no subitem 5.2 retro) , bem como pela alegação de omissão sobre não ter participado dos convites de 2005, em virtude de sua transferência para o DEC (alínea f.3 referida no subitem 5.2 retro) , também inexistem supressões na decisão. 
5.21.	Isso porque, embora haja evidência de sua participação no esquema de fraudes licitatórias e conluio, não foi essa conduta que levou à condenação do embargante no presente processo, mas as irregularidades na execução dos objetos contratados no âmbito do Convênio DNIT-IME PP-211/2004 mais especificamente, nos Convites 96 a 104/2004 e 20 a 23, 25, 29, 30, 33 a 38, 45, 46, 49, 51 e 52/2005, e no Contrato 10/2005, cuja responsabilidade pelos pagamentos indevidos lhe foi atribuída. Dessa forma, é irrelevante para a presente TCE o fato de se encontrar em gozo de férias ou em outro departamento no período dos procedimentos licitatórios.
5.22. 	 Também inexistiu omissão quanto à alegação de que o embargante não tinha autonomia administrativa e não teria como exercer fiscalização dos certames licitatórios, ou outros procedimentos administrativos (alíneas f.4, f.5, f.6, f.7, f.8, f.15, f.16, f.17, f.26 referidas no subitem 5.2 retro) . Sobre o assunto, cabe transcrever trecho do Relatório que compôs o voto condutor do acórdão embargado que demonstra sua responsabilidade e sua gestão nos procedimentos administrativos em que atuou (peça 1350, p. 30) e 42) :
11.11. Ressalta-se que a ação condenatória sobre o recorrente não recai sobre enquadramento desacertado à função de gestor ou fiscal de contrato, como quis justificar o recorrente, mas, como já relatado no item 7.6 retro, e também registrado no item 178 do voto condutor do acórdão atacado, sua condenação decorre das seguintes condutas (peças 398 e 303, p. 42) :  
- Emissão de dezenas de requisições para despesas fracionadas, supostos serviços acerca do objeto de convênios, quando tais despesas deveriam ser tomadas em seu conjunto a fim de se estabelecer a modalidade licitatória, conforme natureza de despesa estabelecida na respectiva nota de crédito. 
- Determinação, via ordem de serviços, de modalidade licitatória inadequada a ser empregada (convite) , sendo claras as disposições legais e jurisprudência desta Corte no sentido de admitir apenas o parcelamento em tais hipóteses.
- Atesto pela execução de serviços que, pelo contexto fático analisado nos autos, foram executados por outras entidades (Fundação Ricardo Franco, universidades ou empresas diferentes das contratadas e pagas) , tendo inclusive este responsável declarado documentalmente que os objetos de alguns dos convênios foram executados integralmente pela Fundação Ricardo Franco.
11.12. Após descrever a competência de cada envolvido no Convênio PP-211/2004, o recorrente Paulo Roberto Dias Morales alega que sua coordenação era apenas técnica, não podendo ser responsabilizado pelo ateste no recebimento dos serviços.
11.13. Em que pese suas argumentações, nesse caso específico, não há como afastar sua responsabilidade. Ao requisitar os serviços e declarar que os produtos foram entregues, sem que houvesse a efetiva execução dos objetos contratados, o Coordenador Geral do Convênio PP-211/2004 contribuiu decisivamente para a concretização do dano, o que lhe impõe a responsabilidade solidária de ressarcimento ao erário. 
[...]
13.5. Nesse contexto, não há negar a participação efetiva do recorrente Paulo Roberto Dias Morales na contratação da FRF, uma vez que que deu início ao processo de contratação daquela fundação, por dispensa de licitação, conforme Requisição 009 - A7/DECI, de 5/12/2005, à peça 170, p. 8 e 10-11 e Requisição 010 - A7/DEC, de mesma data, à peça 170, p. 14-15, seguida do projeto básico (peça 170, p. 16-24) , cronograma de atividades, planilha de custos estimativos e plano de trabalho (peça 170, p. 25-35) , todos esses documentos fora, firmados pelo ora recorrente. Verifica-se também que foi o recorrente quem atestou a entrega dos produtos destes contratos (peça 172, p. 15-26) , sendo que todos esses produtos e serviços foram, de fato, executados pela FURJ, no âmbito do Contrato 5/2006, oriundo da Dispensa de Licitação 96-G4/DEC - 2006 (peça 172, p. 27-29) , também conduzido pelo recorrente.
13.6. Como se observa do teor destes documentos, a requisição assinada pelo recorrente (peça 170, p. 8) , bem como a declaração de entrega dos serviços (peças 172, p. 15-26) , possuem força cogente, constituindo-se em evidências de que a atuação do recorrente contribuiu diretamente para a realização do Contrato 10/2005 (peça 171, p. 44) resultando na ocorrência do dano, em conjunto com outros documentos também subscritos pelo recorrente, a exemplo da ordem de início dos serviços referentes à Dispensa de Licitação (peça 170, p. 14-15) . 
5.23.	Da mesma forma inexistiu omissão em relação às alegações contidas nas demais alíneas referidas no subitem 5.2 retro, evidenciando-se a tentativa de estratégia manifestamente protelatória, conforme demonstrado a seguir:
	Alíneas referidas no subitem 5.2 retro
	Fundamento que evidencia a inexistência de omissão

	f.9, f.21
	Trecho extraído do Relatório que compõe o voto do acórdão embargado (peça 1350, p. 19) :
9.9. Quanto à prova testemunhal, os depoimentos transcritos constituem espécie de prova testemunhal reduzida a termo que foram juntadas ao presente feito. Evidentemente, como qualquer declaração trazida a esta Corte de Contas, ao contrário do que afirma o recorrente, foram levadas em consideração e sopesada com outros elementos 

	f.10, f.11, f.12, f.13, f.22, f.23, f.24
	As informações trazidas são meramente acessórias não interferindo na responsabilização do embargante;

	f.14
	Trecho extraído do Relatório que compõe o voto do acórdão embargado (peça 1350, p. 33) :
11.24. Diversamente do que afirma o recorrente, a parte requisitória dos serviços, cujos exemplos se encontram à peça 187, p. 13, peça 188, p. 19, peça 190, p. 2, confirma o que foi denunciado, pois nesses documentos, o recorrente Paulo Roberto Dias Morales, de fato, define a modalidade de convite a ser iniciada
Cabe informar que os documentos referenciados datam de 1/12/2004, antes, portanto do período de férias do embargante.

	f.18, f.19 e f.20
	Trecho extraído do Relatório que compõe o voto do acórdão embargado (peça 1350, p. 38-40) :
12.2 Não assiste razão ao recorrente, uma vez que não logrou demonstrar que os produtos/serviços foram, de fato, entregues pelas empresas contratadas. 	Os depoimentos referidos pelo recorrente que declaram a suposta entrega dos serviços (prova testemunhal dos coordenadores setoriais e/ou de pessoas que participaram das atividades do convênio) se constituem de mera declaração sem o respaldo em mínimo acervo probatório, portanto, revelam-se incapazes de elidir as irregularidades. O Tribunal considera que declaração representa prova de baixo valor probatório, o que requer a apresentação de elementos mais robustos que confirmem a assertiva. (2356/2018-Plenário - Benjamin Zymler 4710/2018-2ª Câmara, Rel. Ana Arraes, 4067/2018-2ª Câmara, Rel. Aroldo Cedraz) .
12.3. Nesse diapasão, não se aplica o princípio da instrumentalidade das formas, insculpido nos arts. 188 e 277 da Lei 13.105/2015, como quis asseverar o recorrente, afirmando que o plano de trabalho foi cumprido, sem que haja respaldo comprobatório nos autos. Isso porque não há como se considerar o alcance da finalidade, diante da ocorrência de pagamento por serviços não prestados.   
12.4. Não procede os antecedentes trazidos por meio dos Acórdãos 1582/2005, Rel. Lincoln Magalhães, 29/2006, Rel. Benjamin Zymler e 1090/2007, Rel. Augusto Nardes, todos do Plenário, a uma porque os precedentes tratam de outras irregularidades não relacionadas à comprovação de entrega de produtos, a duas porque em nenhum dos casos foram encontrados ou identificados produtos supostamente não entregues, como afirmou o recorrente, a três porque, inexistindo casos análogos, é inaplicável o princípio da isonomia. 
12.5. Também não há que se falar em realização de perícia, nesta seara recursal, por parte do MPM ou do próprio TCU nos produtos apreendidos supondo que corresponderiam aos serviços pactuados. O processo de controle externo, disciplinado pela Lei 8.443/1992 e pelo Regimento Interno do TCU não prevê ao Tribunal competência para determinar a realização de perícia para a obtenção de provas (Acórdãos 2262;2015-Plenário, Rel. Benjamin Zymler, 3535/2015-2ª Câmara, Rel. Augusto Nardes e 4843/2017-1ª Câmara, Rel. José Múcio) . 
12.6. Também não procede o argumento do recorrente de que, sendo parte dos produtos intangíveis, incluindo nesses os que ficaram fora do crivo da busca e apreensão, e a outra parte teria sido encontrada entre os que foram objeto de busca e apreensão, todos os produtos em relação aos Convites 96 a 104/2004 e 20 a 23, 25, 29, 30, 33 a 38, 45, 46, 49, 51 e 52/2005, realizados no âmbito do Convênio DNIT-IME PP-211/2004, estariam justificados. 	Isso porque esses mesmos relatórios entregues como resultado de busca e apreensão foram utilizados pelo recorrente na TCE instaurada no âmbito do TC Processo 011.164/2015-8 (peças 653 a 744) para justificar a entrega dos produtos pactuados em relação ao Convite 28/2005, celebrado no âmbito do Convênio PG-001/2002-Dnit. 
12.7. Ocorre que nem no âmbito do TC Processo 011.164/2015-8, nem no presente processo, o recorrente logrou comprovar o nexo de causalidade entre o objeto dos convites e os referidos relatórios. No presente caso, a unidade técnica analisou-os, concluindo que em nenhum deles há qualquer referência que permita concluir que foram elaborados pelas empresas contratadas (peça 884, p. 51-52) .
12.8. O recorrente defende ainda que não existiriam produtos para 10 dos convites questionados (CC-98 a CC-100, CC-25, CC-29, CC-30, CC-34, CC-45, CC-46 e CC-49) , por serem de natureza intangível - prestação de apoio técnico, operacional. Dessa forma, não poderiam constar em relatórios técnicos finalísticos, atribuindo sua não comprovação à: (i) falta de fiscal do contrato; (ii) à área administrativa que não guardou os devidos comprovantes das despesas; ou ainda: (iii) ao provável sumiço de documentos por parte do denunciante. 
12.9. Essas justificativas não isentam o responsável de demonstrar a sua realização por meio de documentos hábeis, e não elidem sua responsabilidade. Ressalta-se improcedente, em especial, o argumento de classificar os serviços, no dizer do próprio recorrente, de locação de carro, combustível, hotéis, diárias de campo, equipamentos de proteção para operações em campo, contratação de pessoal, ferramentas de engenharias, GPS, entre outros, como intangíveis. 
12.10. Cabe registrar que, nos autos da tomada de contas especial instaurada sob o TC Processo 008.442/2015-0, à semelhança do cotejo realizado no presente processo, a área técnica buscou aferir a entrega de produtos no âmbito dos Convites 105/2004, 106/2004, 107/2004 e 108/2004, todos com o objeto de serviços de apoio técnico e operacional no apoio logístico para o desenvolvimento de atividades relacionadas ao Convênio PG-248/2000-DNER (peça 726, p. 30, do TC Processo 008.442/2015-0) . 
12.11. Naquele processo, o recorrente Paulo Roberto Dias Morales, também condenado por débito pela não entrega de produtos que atestou ter recebido, apresenta, como evidência de entrega, o auto de busca e apreensão realizado pela Justiça  Militar da União, onde consta que alguns itens não puderam ser apreendidos, aí incluído, segundo a unidade técnica (peça 726, p. 32, do TC Processo 008.442/2015-0) ,  os que se referem ao Convite 108/2004, conforme os termos do referido auto: "tendo em vista que se tratam de bens intangíveis, que não são passíveis de apreensão, como bem concordaram réu, advogado e promotor lá presentes. Digno de registro que, ressalvados esses itens, que não consistem em bens materiais, mas sim serviços, suportes técnicos e logísticos, dentre os outros..." (peça 415, p. 28, do TC Processo 008.442/2015-0) .
12.12. Ressalta-se que o mencionado Convite 108/2004 tem o mesmo objeto dos demais, razão pela qual, embora conste esse registro equivocado de bens intangíveis a justificar a não entrega, ficou evidenciada, em todos os convites daquela TCE, a inexecução dos serviços pela falta de vinculação aos produtos ditos como resultantes dos contratos advindos dos convites 105, 106, 107 e 108/2004 com as empresas contratadas e beneficiadas pelos pagamentos realizados. 	Dessa forma, não há que se utilizar como justificativa para a não entrega dos produtos a questão de suposta intangibilidade.   
12.13. Em relação às empresas ditas prestadoras dos serviços, contratadas no âmbito dos convites questionados, cabe transcrever trecho do voto condutor do acórdão combatido evidenciando indícios de que foram criadas com o intuito de fraudar as licitações do IME:
22.	Ainda de acordo com a SecexDefesa, à exceção da empresa 1214 GNBR Construções, Estudos e Projetos Ltda. (antiga Empreiteira JLG Engenharia e Projetos Ltda.) , as firmas Enrilan Projetos e Serviços Ltda., New World Consultoria Ambiental Ltda. (antiga WMW Ankar Consultoria e Venda Ltda.) , Works & Service Construções Ambientais Ltda. (antiga Digmar Comércio e Consultoria Ltda.) , 339 G&D Projetos e Serviços Ltda., Especon Estudo Projetos Consultoria Ltda. (antiga Raned Serviços e Comércio Ltda.) e RGBM Serviços e Comércio de Informática Ltda. (antiga Maili Serviço e Comércio Ltda.) - todas contratadas no âmbito dos certames supra indicados - sequer possuíam registro no então Conselho Regional de Engenharia e Arquitetura do Rio de Janeiro - CREA/RJ, conforme indica a Certidão emitida por aquele Conselho de Profissão acostada à peça 844, indício que reforça a tese de que, em verdade, elas foram criadas apenas com o intuito de fraudar as licitações no IME.
12.14.	Cabe destacar ainda o fato constatado pela equipe de auditoria da então 3ª Secex e ressaltado no item 29 no voto condutor do acórdão atacado de que, para apresentar diversos produtos oriundos de contratos com essas empresas foram utilizados banco de imagens públicos que se encontravam disponíveis em bases públicas como IBAMA e IBGE ou ainda foram executados por militares e alunos do IME ou de outras instituições de ensino (peça 340, p. 3) . 
12.15. Assim, o recorrente não logrou demonstrar, em relação ao Convênio PP 211/2004-DNIT, que os serviços foram realizados e os produtos foram entregues pelas empresas contratadas. 

	f.25
	Trecho extraído do Relatório que compõe o voto do acórdão embargado (peça 1350, p. 30) :
11.8. Não procede como justificativa para justificar sua conduta a sistemática instituída pelo exército para operacionalizar os convênios, a qual, de acordo com o recorrente Paulo Roberto Dias Morales, lhe isentaria da obrigação de cumprimento da Lei 8666/1993. Isso porque, independentemente de método, cargo ou função, conforme o parágrafo único do art. 1º da lei 8.666/1993, a instituição do exército se subordina aos seus ditames, estando os militares obrigados ao seu cumprimento.

	f.27
	Trecho extraído do Relatório que compõe o voto do acórdão embargado (peça 1349, p. 45-46) :
14.6. O recorrente Paulo Roberto Dias Morales busca, sem êxito, comprovar os pagamentos realizados à FRF no âmbito do Contrato 10/2005 afirmando que a fundação possuía funcionários de elevado nível técnico, contratados em regime de CLT. Ocorre que essas informações em nada auxiliam para eximi-lo da responsabilização pela remuneração por serviços não realizados por aquela instituição.
14.7. Os recorrentes alegam, ainda, que os serviços objetos dos Contratos 10/2005 e 5/2006 são distintos, cabendo à FRF apenas o apoio técnico complementar aos programas previstos no plano de trabalho do convênio. Essa argumentação é improcedente, tendo em vista, conforme já registrado no item 12.3 retro, que no plano de trabalho da avença (peça 170, p. 32-35) consta claramente que a contratada, FRF, deveria executar os programas de proteção à fauna e flora, e não apenas prestar apoio técnico complementar relacionado a eles. A proposta apresentada pela própria FRF (peça 170, p. 39) prevê, na atividade 02, a execução dos programas de proteção à fauna e à flora. 
14.8. Nesse diapasão, ainda que a FRF tivesse executado os trabalhos relacionados a elaboração dos programas de proteção à fauna e à flora, o que não restou comprovado, ocorreu, de fato, pagamentos em duplicidade relacionados a esses trabalhos, caracterizando prejuízo ao erário. O trecho do voto condutor do Acórdão 1808/2019-Plenário, Rel. Marcos Bemquerer, evidencia essa prática nos convênios Dnit/IME:
Além da irregularidade nas contratações diretas das fundações para execução dos objetos conveniados com o Dnit, que se saltava aos olhos, já existia o conhecimento de pagamento em duplicidade para o mesmo objeto, com a sobreposição de planos de trabalho com o DEC, que contratava por dispensa de licitação a Fundação Ricardo Franco (FRF) que, por sua vez, subcontratava a efetiva prestadora do serviço, caracterizando a sobreposição de pagamentos (Acórdão 2.884/2008 - Plenário) .
14.9. Assim, embora afirmem que não houve duplicidade e que a FRF executou apenas serviços de apoio técnico complementar, os recorrentes não lograram trazer aos autos evidências que comprovem essas afirmações.

5.24.	Com relação aos elementos acostados pelo embargante Paulo Roberto Dias Morales em seus embargos de declaração (peças 1412 e 1413) , embora essa espécie recursal não comporte, a rigor, a juntada de documentos novos, até porque ela visa corrigir obscuridade, omissão ou contrariedade na decisão recorrida, será promovida a sua análise, nesta ocasião, em nome do princípio da verdade real.
5.25.	No caso, embora o embargante afirme que se trata dos produtos decorrentes dos convites questionados, as evidências acostadas consistem em meras declarações do embargante, relatos de  histórico de fatos e funcionamento dos serviços onde o embargante busca justificar sua conduta e alegar que as empresas contratadas não eram de fachada, além de transcrição de depoimentos, imagens de telas de sistemas, de registro de empregado, afirmando que são o nexo de causalidade entre as cartas convites e os produtos desenvolvidos, folha de rosto de relatórios apócrifos, sem possibilitar o nexo causal com os referidos convites. Segue a descrição dos elementos juntados:
	a) extrato da primeira página do Relatório da 1ª Campanha - Programa de Monitoramento de Corpos Hídricos, fevereiro/2005, com a informação de que corresponderia ao produto da CC 96/2004, contendo a logomarca da Fundação Educacional da Região de Joinville - Furj - Univille (peça 1412, p. 1-3) ;
	b) extrato da primeira página do Subprograma de Manejo de Endemias, janeiro de 2005, com a informação de que corresponderia ao produto da CC 97/2004, subscrito por Digmar Consultoria Ltda. (peça 1412, p. 4-8) ;
	c) Relatório 06/05 - Curso do Sagarf em Joinville/SC, com a informação de que corresponderia ao produto da CC 98/2004 (peça 1412, p. 9-19) ;
	d) quanto aos produtos relativos aos CC 99/2004 e 100/2004, o embargante transcreve depoimentos que afirmam a entrega dos serviços correspondentes (peça 1412, p. 19-22;
	e) extrato das primeiras páginas do Relatório do Programa de Ordenamento Territorial, janeiro/2005, com a logomarca da Olecran - Comércio e Consultoria Ltda., com a informação de que corresponderia ao produto da CC 101/2004 (peça 1412, p. 22-31) ;
	f) extrato das primeiras páginas do Relatório relativo ao Projeto de Plantio dentro do Programa de Paisagismo, janeiro-fevereiro/2005, com a logomarca da Olecran - Comércio e Consultoria Ltda., com a informação de que corresponderia ao produto da CC 102/2004 (peça 1412, p. 32-40) ;
	g) extrato de páginas de um Manual de Orientação, sem indicação de data, com a logomarca da Olecran - Comércio e Consultoria Ltda., com a informação de que corresponderia ao produto da CC 103/2004 (peça 1412, p. 41-44) ;
	h) extrato das primeiras páginas do Programa de Segurança e Saúde da Mão-de-Obra, janeiro de 2005, com a logomarca da Olecran - Comércio e Consultoria Ltda. E com a informação de que corresponderia ao produto da CC 104/2004 (peça 1412, p. 44-8) ;
	i) Relatório 01/2005 - Programa de Segurança e Saúde da Mão-de-Obra, como parte do Subprograma de Educação em Saúde e de Identificação e Manejo de Endemias, agosto de 2005, com a logomarca da Empresa Epia Ambiental, e com a informação de que corresponderia ao produto da CC 20/2005 (peça 1413, p. 10-17) ;
	j) imagens em JPEG com a informação de que corresponderia ao produto da CC 21/2005 (peça 1413, p. 17-19) ;
	k) descrito como as primeiras folhas do Relatório de Interseções e Acessos e Relatório do Inventário Identificações de Terraplenagem, com a informação de que corresponderia ao produto da CC 22/2005 (peça 1413, p. 19-21) ; 
	l) traz informações sobre a execução do produto decorrente da CC 23/2005, com algumas imagens de tabelas, gráficos e planilhas e registro de empregado, afirmando que as notas fiscais desse produto foram pagas à Empresa ANKAR (peça 1413, p. 22-27) ;
	m) afirma tratar-se da primeira folha do Relatório de Interseções e Acessos, com tabelas do DNIT, primeira folha do Relatório do Inventário Identificações de Terraplenagem, com tabelas do DNIT, com a informação de que corresponderia ao produto da CC 25/2005 (peça 1413, p. 28-37) ;
	n) traz informações sobre a execução do produto decorrente da CC 28/2005, com imagens de registro de empregados, depoimentos afirmando que o serviço foi entregue e trecho de folha com a logomarca do Centran (peça 1413, p. 38-44) ;
	o) traz informações sobre a execução do produto decorrente da CC 29/2005, informando que, pelo objeto da carta convite, a verba utilizada foi a de outro convênio; apresenta as primeiras páginas do Relatório Programa Nacional de Regularização Ambiental de Rodovias Federais, com a logomarca do DNIT, DEC e Centran, de novembro/2005, imagens que seriam da ferramenta de geoprocessamento, afirmando que se encontra à disposição todo o banco de dados de implantação do SAGARF (peça 1413, p. 44-48) ;
	p) traz informações sobre a execução do produto decorrente da CC 30/2005, imagens da capa dos módulos de treinamento aplicados, as quais contêm a logomarca do Exército Brasileiro, DNIT e Centran, imagens de registro de empregado e depoimentos (peça 1413, p. 49-58) ;
	q) traz informações sobre os objetos da CC 33/2005 e 34/2005 e produtos decorrentes, imagens das primeiras páginas do Relatório de Determinação de Equações que definirão os valores das propriedades rurais ao longo da BR-101, dividida em nove trechos homogêneos, de maio/2005, com a logomarca do DNIT, do IME e da Empresa Avaliem Engenharia de Avaliações Ltda. e imagens de registro de empregado (peça 1413, p. 58-67) ; 
	r) traz informações sobre os objetos da CC 35/2005 e produtos decorrentes, imagens das primeiras páginas do Relatório Programa Nacional de Regularização Ambiental de Rodovias Federais, de novembro/2005, com a logomarca do DNIT, DEC e do Centran e imagens de registro de empregado (peça 1413, p. 67-78) ;
	s) traz informações sobre os objetos da CC 36/2005 e produtos decorrentes, imagens de tabelas e trechos de relatório apócrifo (peça 1413, p. 79-84) ;
	t) traz informações sobre o objeto da CC 37/2005 e produtos decorrentes, imagem de documento intitulado "Relação do Conteúdo dos CD anexos aos OFNr 038 - A7/DEC, de 25/5/2009", e documento intitulado "Relação dos Relatórios a serem oportunamente encaminhados após terem sido digitalizados", imagem de registro de empregados, transcrição de depoimentos e imagem de nota técnica, de 4/6/2009, afirmando que o Centran encaminhou ao Dnit um CD-ROM, complementando relatórios que teriam sido solicitados pelo DNIT (peça 1413, p. 84-94) ;
	u) traz informações sobre o objeto da CC 38/2005 e produtos decorrentes, imagem de registro de empregado, trecho de relatório de análise do trabalho do técnico realizado pela Empresa ECL Engenharia, Consultoria e Economia S/A com a logomarca do Centran e imagens de gráficos (peça 1413, p. 94-101) ;
	v) traz informações sobre o objeto da CC 45/2005 e produtos decorrentes, imagem das primeiras folhas do Relatório do Programa de Proteção à Fauna e Flora - Subprograma de Proteção à Flora - Espécies Vegetais Imunes ao Corte e transcrição de depoimentos que confirmariam a entrega dos produtos (peça 1413, p. 102-106) ;
	x) traz informações sobre o objeto da CC 46/2005 e produtos decorrentes, imagem das primeiras folhas do Relatório do Programa de Proteção à Fauna e Flora - Subprograma de Proteção à Fauna, junho de 2005 (peça 1413, p. 107-111) ;
	z) traz informações sobre o objeto da CC 49/2005 e produtos decorrentes, transcrição de depoimentos que afirmam a execução dos serviços, imagem das primeiras folhas de relatório apócrifo, imagens de registros de empregado, do Programa de Proteção à Fauna e Flora - Subprograma de Proteção à Fauna, junho de 2005 (peça 1413, p. 112-120) ;
	aa) traz informações sobre o objeto da CC 51/2005, transcrição de depoimentos que afirmam a execução dos serviços, informando que o produto é um DVD que se encontra fisicamente à disposição da justiça, conforme conta do laudo de busca e apreensão à peça 1413, p. 122 (peça 1413, p. 121-123) ;
	ab) traz informações sobre o objeto da CC 52/2005, imagens que serviriam para atender diversos relatórios do (peça 1413, p. 123-126) .
5.26.	Cabe registrar que o Anexo D dos convites estipulou, para a contratada, as especificações das condições de execução dos serviços nos termos designados nas referências a seguir, que, de forma alguma, correspondem ao apresentado pelo embargante:
	Convite 96/2004
	peça 845, p. 29
	Convite 97/2004
	peça 846, p. 28

	Convite 98/2004
	peça 847, p. 29
	Convite 99/2004
	peça 848, p. 28

	Convite 100/2004
	peça 849, p. 31
	Convite 101/2004
	peça 847, p. 27

	Convite 102/2004
	peça 852, p. 30
	Convite 103/2004
	peça 854, p. 28

	Convite 104/2004
	peça 856, p. 30
	Convite 20/2005
	peça 842, p. 36

	Convite 21/2005
	peça 858, p. 29
	Convite 22/2005
	peça 859, p. 29

	Convite 23/2005
	peça 860, p. 34
	Convite 25/2005
	peça 861, p. 30

	Convite 29/2005
	peça 862, p. 31
	Convite 30/2005
	peça 843, p. 30

	Convite 33/2005
	peça 863, p. 32
	Convite 34/2005
	peça 864, p. 31

	Convite 35/2005
	peça 865, p. 29
	Convite 36/2005
	peça 866, p. 30

	Convite 37/2005
	peça 867, p. 29
	Convite 38/2005
	peça 868, p. 28

	Convite 45/2005
	peça 869, p. 28
	Convite 46/2005
	peça 870, p. 29

	Convite 49/2005
	peça 871, p. 33
	Convite 51/2005
	peça 872, p. 27

	Convite 52/2005
	peça 873, p. 30
		
5.27.	Observa-se que os elementos adicionais trazidos pelo embargante não suprem a exigência indicada acima porque, ou não correspondem às exigências ali contidas, ou não contêm a identificação dos seus autores, ou ainda inexiste o produto relacionado ao convite, o que impede a vinculação dos serviços supostamente realizados com os que deveriam ser entregues em razão dos mencionados convites.
5.28.	A respeito das empresas contratadas que supostamente teriam entregado alguns dos produtos questionados, cabe transcrever trecho do Relatório que compõe o voto do acórdão embargado, que evidencia a falta de comprovação da realização dos serviços e a entrega dos produtos (peça 1350, p. 40) :  
12.13. Em relação às empresas ditas prestadoras dos serviços, contratadas no âmbito dos convites questionados, cabe transcrever trecho do voto condutor do acórdão combatido evidenciando indícios de que foram criadas com o intuito de fraudar as licitações do IME:
22. Ainda de acordo com a SecexDefesa, à exceção da empresa 1214 GNBR Construções, Estudos e Projetos Ltda. (antiga Empreiteira JLG Engenharia e Projetos Ltda.) , as firmas Enrilan Projetos e Serviços Ltda., New World Consultoria Ambiental Ltda. (antiga WMW Ankar Consultoria e Venda Ltda.) , Works & Service Construções Ambientais Ltda. (antiga Digmar Comércio e Consultoria Ltda.) , 339 G&D Projetos e Serviços Ltda., Especon Estudo Projetos Consultoria Ltda. (antiga Raned Serviços e Comércio Ltda.) e RGBM Serviços e Comércio de Informática Ltda. (antiga Maili Serviço e Comércio Ltda.) - todas contratadas no âmbito dos certames supra indicados - sequer possuíam registro no então Conselho Regional de Engenharia e Arquitetura do Rio de Janeiro - CREA/RJ, conforme indica a Certidão emitida por aquele Conselho de Profissão acostada à peça 844, indício que reforça a tese de que, em verdade, elas foram criadas apenas com o intuito de fraudar as licitações no IME.
12.14. Cabe destacar ainda o fato constatado pela equipe de auditoria da então 3ª Secex e ressaltado no item 29 no voto condutor do acórdão atacado de que, para apresentar diversos produtos oriundos de contratos com essas empresas foram utilizados banco de imagens públicos que se encontravam disponíveis em bases públicas como IBAMA e IBGE ou ainda foram executados por militares e alunos do IME ou de outras instituições de ensino (peça 340, p. 3) .  
5.29.	Ademais, resta evidenciada a investida infrutuosa do embargante na juntada desses elementos, tidos como supostamente serem produtos decorrentes dos convites questionados, o fato de que o próprio embargante, à peça 1350, p. 39, do Relatório que com põe o voto do acórdão embargado, reconheceu a não comprovação dos serviços decorrentes de 10 das referidas cartas-convite: 
12.8. O recorrente defende ainda que não existiriam produtos para 10 dos convites questionados (CC-98 a CC-100, CC-25, CC-29, CC-30, CC-34, CC-45, CC-46 e CC-49) , por serem de natureza intangível - prestação de apoio técnico, operacional. Dessa forma, não poderiam constar em relatórios técnicos finalísticos, atribuindo sua não comprovação à: (i) falta de fiscal do contrato; (ii) à área administrativa que não guardou os devidos comprovantes das despesas; ou ainda: (iii) ao provável sumiço de documentos por parte do denunciante. 
5.30.	Dessa forma, não é possível estabelecer um nexo entre os serviços declarados nos documentos juntados pelo embargante e os consignados nos convites sob comento, não havendo, portanto, razão legítima para alterar a conclusão do Acórdão 994/2021-TCU-Plenário.
5.31.	Nesse contexto, cabe registrar que os elementos juntados à peça 1412 e 1413 não inovaram em relação aos já constantes dos autos, o que se aplica também às totalidades dos argumentos, verificando-se, portanto, a tentativa do embargante de rediscutir matéria já exaustivamente debatida em duas decisões desta Corte de Contas, o que não é cabível na via estreita dos embargos de declaração. 
5.32.	Assim, não foram identificadas omissão, obscuridade nem contradição no item 9.3 do Acórdão 994/2021-Plenpario, que se baseou no conjunto de provas juntadas aos autos, as quais concluíram pela participação ativa do embargante na gestão irregular do Convênio PP 211/2004 e na ocorrência de pagamentos por serviços não prestados, no âmbito dos Convites 96 a 104/2004, 20 a 23, 25, 29, 30, 33 a 38, 45, 46,49, 51 e 52/2005. 
Das omissões apresentadas pelo embargante Márcio Landvoigt capazes de ensejar embargos de declaração.
6.0.	O embargante Márcio Landvoigt faz alusão ao ponto adiante sintetizado como alegadamente omisso no Acórdão 994/2021-TCU-Segunda Câmara sob o argumento de que não mencionou o item 9.5.8 do Acórdão 1411/2018-TCU-Plenáriolenário no rol dos itens relacionados que tratam das irregularidades e débitos que foram afastados do embargante, de acordo com o item 9.2 do referido acórdão embargado;
6.1.	Ponto alegadamente omisso: possível falta de referência ao subitem 9.5.8 do Acórdão 1411/2018-TCU-Plenáriolenário que trata de débitos que, por força do provimento do recurso de reconsideração do embargante, foram afastados (peça 1421, p. 2-5) ;
i) o embargante transcreve os itens 9.4 e 9.5 e 9.5.8 do Acórdão 1411/2018-TCU-Plenário, Rel. Marcos Bemquerer, o item 9 e o item 9.2 do Acórdão 994/2021-TCU-Plenário, Rel. Raimundo Carreiro;
ii) a partir dos itens que transcreve, afirma, embora lhe tenha sido imputada responsabilidade por meio do Acórdão 1441/2018-Plenário, entrou com recurso de reconsideração que foi provido por meio do Acórdão 994/2021-TCU-Plenário, Rel. Raimundo Carreiro, o qual afastou sua responsabilização sobre as irregularidades e débitos solidários objeto da presente TCE;  
iii) alude que, apesar de ter sido afastada sua responsabilidade, não constou do item 9.2 do acórdão embargado, o subitem 9.5.8 do Acórdão 1411/2018-TCU-Plenáriolenário, Rel. Marcos Bemquerer que o obriga ao pagamento das quantias ali especificadas;
iv) reforça que o acórdão embargado restou omisso ao não incluir o referido item 9.5.8 no rol dos itens relacionados entre as irregularidades e débitos que foram afastados do embargante;
v) acrescenta que, em virtude de tal omissão, foi expedido o Ofício 23778/2021 - TCU/Seproc, em 9/5/2021, determinando ao embargante o recolhimento do débito atualizado, o qual, conforme o provimento do seu recurso de reconsideração, foi afastado, devendo o referido ofício, neste caso, ser retificado, de forma a evitar descontos indevidos na folha de pagamento do embargante;
6.2.	Formula os seguintes pedidos recursais: 
a) que seja sanada a omissão e incluído o item 9.5.8 do Acórdão 1411/2018-TCU-Plenário no rol dos itens nos quais contam afastada a responsabilidade sobre irregularidades, débitos solidários e penalidades imputadas ao embargante referidos no Acórdão 994/2021-TCU-Plenário;
b) que seja expedido ofício retificando o Ofício 23778/2021-TCU/Seproc, de 9/5/2021, para informar sobre o afastamento da responsabilidade do ora embargante relativo ao item 9.5.8, do Acórdão 1411/2018-TCU-Plenário, bem como que os órgãos competentes sejam informados sobre a aludida retificação, evitando-se descontos indevidos na folha de pagamento do embargante;
c) que sejam atualizados os endereços de correspondência dos procuradores do embargante, para futuras notificações, como consta à peça 1421, p. 4-5.
Análise
6.3	De início, verifica-se que foi afastada a responsabilidade do embargante pelas irregularidades objeto desta TCE.
6.4.	O MP/TCU, em seu parecer, manifestou-se pelo provimento do recurso de reconsideração do embargante (peça 1327, p. 32) :
165. Quanto ao Sr. Márcio Landvoigt, também anuí à proposta de regularidade das contas formulada inicialmente pela unidade técnica, razão pela qual mantenho o entendimento contido no parecer anterior, no sentido de que inexistem indícios da participação dos membros da comissão de licitação nas irregularidades perpetradas, tanto que sequer foram indiciados no âmbito do Inquérito Policial Militar (IPM) . Assim, minha opinião é pelo provimento do recurso.
166. Registro que, conforme informações constantes das peças 861 a 873, a partir do Convite 25/2005, a comissão de licitação mudou e o Sr. Márcio Landvoigt deixou de integrá-la. Assim, caso se decida por negar provimento ao recurso por ele interposto, caberá reforma da decisão recorrida para excluí-lo da solidariedade nos itens 9.5.2, 9.5.7, 9.5.8 e 9.5.10 do Acórdão 1411/2018-TCU-Plenário, relativos a débitos originários de convites conduzidos pela nova comissão
6.5.	O relator, no voto condutor do Acórdão embargado, acompanhou o MP/TCU no sentido de excluir o embargante do rol de responsáveis na presente TCE (peça 1349, p. 3-4 e 6) : 
14. Acompanho a proposta alvitrada pela Secretaria de Recursos, com a modificação sugerida no parecer do Ministério Público de Contas, tão somente no que se refere ao afastamento da responsabilidade do Sr. Márcio Landvoigt, sem aderir, contudo, à proposta de reconhecimento da prescrição parcial da pretensão de ressarcimento ao erário.
[...]
27. Desse modo, acompanho o pronunciamento do MP/TCU, no sentido de que inexistem indícios da participação do Sr. Márcio Landvoigt e de outros integrantes da comissão nas irregularidades perpetradas, bem como pelo fato de que o referido oficial carecia de qualificação técnica específica para o desempenho das funções que lhe cabiam na comissão, além de ocupar, cumulativamente, posições não administrativas no âmbito do IME, conforme referido pela Selog à peça 884, p. 30-31.
[...]
41. Com essas diretivas e fatos em tela, acolho parcialmente as propostas alvitradas pela Selog e pelo Ministério Público de Contas, no sentido de conhecer e dar provimento ao recurso de reconsideração de Gleice Regina Balbino de Almeida e de Márcio Landvoigt, e de conhecer e negar provimento aos recursos Paulo Roberto Dias Morales e da Fundação Ricardo Franco. 42. Face ao exposto, voto por que o Tribunal adote o acórdão que ora submeto à apreciação deste Colegiado.
6.6.	A partir desse entendimento, foi prolatado o Acórdão 994/2021, o qual em seu item 9.2, delibera por dar provimento ao recurso de Márcio Landvoigt, para afastar a sua responsabilidade sobre as irregularidades e sobre os débitos solidários e penalidades imputados nos itens 9.4, 9.5, 9.5.2, 9.5.4., 9.5.5, 9.5.6, 9.5.7, 9.5.10, 9.6, 9.10, 9.11, 9.12 e 9.13 do Acórdão 1411/2018-TCU-Plenário, que deveriam ser todos aqueles itens em que consta seu nome como responsável:
9.4.  com fundamento nos arts. 1º, inciso I, 16, inciso III, alínea c, 19, caput, da Lei 8.443/1992, julgar irregulares as contas dos Srs. Cláudio Vinícius Costa Rodrigues, Marcio Landvoigt, Willian Lourenço da Silva, das Sras. Adriana Castro Campos, Gleice Regina Balbino de Almeida, Marivone Oliveira dos Santos e Mônica Ferreira Marques e da Fundação Ricardo Franco;
9.5. condenar os responsáveis abaixo indicados, em solidariedade, ao pagamento das quantias a seguir especificadas, com a fixação do prazo de quinze dias, a contar das notificações, para comprovarem, perante o Tribunal (art. 214, inciso III, alínea a, do Regimento Interno/TCU) , o recolhimento das dívidas ao Departamento Nacional de Infraestrutura de Transportes - DNIT, atualizadas monetariamente e acrescidas dos juros de mora, calculados a partir das datas discriminadas até a do recolhimento, na forma prevista na legislação em vigor:
9.5.2. Srs. Paulo Roberto Dias Morales, Washington Luiz de Paula, Marcio Landvoigt e Márcio Vancler Augusto Geraldo e Sra. Gleice Balbino de Almeida:
	CONVITE
	VALOR ORIGINAL (R$) 
	DATA DA OCORRÊNCIA

	29/2005
	27.073,26 
	18/7/2005 

	29/2005
	89.400,93 
	15/7/2005 

	29/2005
	9.933,63 
	20/9/2005 

	29/2005
	36.401,10 
	26/7/2005 

	29/2005
	6.764,09 
	20/9/2005 

	34/2005
	63.240,12 
	28/7/2005 

	34/2005
	7.026,68 
	20/9/2005 

	34/2005
	2.173,20 
	20/9/2005 

	52/2005
	125.820,00 
	19/8/2005 

	52/2005
	13.980,00 
	15/9/2005 

	52/2005
	10.200,00 
	15/9/2005 

9.5.4. Srs. Paulo Roberto Dias Morales, Washington Luiz de Paula, Claudio Vinicius Costa Rodrigues, Marcio Landvoigt e Márcio Vancler Augusto Geraldo e Sras. Marivone Oliveira dos Santos e Mônica Ferreira Marques:
	CONVITE
	VALOR ORIGINAL (R$) 
	DATA DA OCORRÊNCIA

	20/2005
	132.960,00 
	9/6/2005 

	20/2005
	17.060,00 
	21/6/2005 

	23/2005
	141.300,00 
	8/6/2005 

	23/2005
	8.700,00 
	10/6/2005 

9.5.5. Srs. Paulo Roberto Dias Morales, Washington Luiz de Paula, Cláudio Vinicius Costa Rodrigues, Marcio Landvoigt e Márcio Vancler Augusto Geraldo:
	CONVITE
	VALOR ORIGINAL (R$) 
	DATA DA OCORRÊNCIA

	21/2005
	127.865,00 
	6/6/2005 

	21/2005
	22.135,00 
	9/6/2005 

	22/2005
	109.199,90 
	8/6/2005 

	22/2005
	10.805,00 
	10/6/2005 

	22/2005
	29.975,10 
	10/6/2005 

9.5.6. Srs. Paulo Roberto Dias Morales, Washington Luiz de Paula, Cláudio Vinicius Costa Rodrigues, Marcio Landvoigt, Márcio Vancler Augusto Geraldo e Willian Lourenço da Silva:
	CONVITE
	VALOR ORIGINAL (R$) 
	DATA DA OCORRÊNCIA

	21/2005
	17.716,41 
	15/9/2005 

9.5.7. Srs. Paulo Roberto Dias Morales, Washington Luiz de Paula, Marcio Landvoigt, Márcio Vancler Augusto Geraldo e Sr. Willian Lourenço da Silva:
	CONVITE
	VALOR ORIGINAL (R$) 
	DATA DA OCORRÊNCIA

	49/2005
	125.190,00 
	19/8/2005 

	49/2005
	13.910,00 
	15/9/2005 

	49/2005
	10.900,00 
	15/9/2005 

	51/2005
	125.200,00 
	5/9/2005 

	51/2005
	13.000,00 
	15/9/2005 

	51/2005
	11.800,00 
	15/9/2005 

9.5.10. Srs. Paulo Roberto Dias Morales, Washington Luiz de Paula, Marcio Landvoigt, Márcio Vancler Augusto Geraldo, Edson Lousa Filho, Marcelo Cavalheiro e Sra. Adriana Castro Campos:
	CONVITE
	VALOR ORIGINAL (R$) 
	DATA DA OCORRÊNCIA

	33/2005
	116.537,85 
	1º/8/2005 

	33/2005
	12.948,65 
	29/8/2005 

	33/2005
	6.338,50 
	20/9/2005 

	37/2005
	114.998,50 
	1/8/2005 

	37/2005
	14.124,20 
	29/8/2005 

	37/2005
	6.702,31 
	20/9/2005 

	45/2005
	117.250,48 
	19/8/2005 

	45/2005
	13.028,67 
	20/9/2005 

	45/2005
	5.545,86 
	20/9/2005 

9.6. aplicar individualmente aos responsáveis abaixo indicados a multa prevista no art. 57 da Lei 8.443/1992, nos correspondentes valores, fixando-lhes o prazo de 15 (quinze) dias, a contar do recebimento das notificações, para que comprovem, perante o Tribunal, o recolhimento das dívidas ao Tesouro Nacional (art. 214, inciso III, alínea a, do Regimento Interno/TCU) , atualizadas monetariamente desde a data deste Acórdão até a data do efetivo recolhimento, se forem pagas após o vencimento, na forma da legislação em vigor:
	Responsável
	Valor em R$

	Adriana Castro Campos
	260.000,00

	Claudio Vinicius Costa Rodrigues
	120.000,00

	Edson Lousa Filho
	80.000,00

	Gleice Regina Balbino de Almeida
	78.000,00

	Marcelo Cavalheiro
	80.000,00

	Marcio Landvoigt
	520.000,00

	Marcio Vancler Augusto Geraldo
	520.000,00

	Mônica Ferreira Marques
	60.000,00

	Marivone Oliveira dos Santos
	240.000,00

	Paulo Roberto Dias Morales
	600.000,00

	Washington Luiz de Paula
	520.000,00

	Willian Lourenço da Silva
	600.000,00

	Fundação Ricardo Franco
	100.000,00

9.10. autorizar, desde logo, com base no art. 28, inciso II, da Lei 8.443/1992, a cobrança judicial das dívidas, caso não atendidas as notificações, ou em caso de insucesso da medida determinada no subitem 9.8.1 retro;
9.11. considerar graves as infrações cometidas pelos Srs. Paulo Roberto Dias Morales, Washington Luiz de Paula, Claudio Vinícius Costa Rodrigues, Marcio Landvoigt, Marcio Vancler Augusto Geraldo, Edson Lousa Filho, Marcelo Cavalheiro e Willian Lourenço da Silva e pelas Sras. Adriana Castro Campos, Gleice Regina Balbino de Almeida, Marivone Oliveira dos Santos e Mônica Ferreira Marques;
9.12. com fulcro no art. 60 da Lei 8.443/1992, inabilitar para o exercício de cargo em comissão ou função de confiança no âmbito da Administração Pública Federal os responsáveis a seguir indicados pelos correspondentes prazos:
	Responsável
	 Prazo em anos 

	Edson Lousa Filho
	8

	Marcelo Cavalheiro
	8

	Márcio Vancler Augusto Geraldo
	8

	Paulo Roberto Dias Morales
	8

	Washington Luiz de Paula
	8

	Cláudio Vinícius Costa Rodrigues
	5

	Marcio Landvoigt
	5

	Willian Lourenço da Silva
	5

	Adriana Castro Campos
	5

	Gleice Regina Balbino de Almeida
	5

	Marivone Oliveira dos Santos
	5

	Mônica Ferreira Marques
	5

9.13. solicitar à Advocacia-Geral da União, por intermédio do Ministério Público junto ao TCU, com base no art. 61 da Lei 8.443/1992 e no art. 275 do Regimento Interno/TCU, a adoção da medida necessária ao arresto dos bens dos responsáveis indicados no subitem 9.5, caso não haja, dentro do prazo estabelecido, a comprovação do recolhimento das dívidas, devendo este Tribunal ser ouvido quanto à liberação dos bens arrestados e à sua restituição; 
6.7.	Ocorre que, de fato, consta do item 9.5.8 do Acórdão 1411/2018-TCU-Plenáriolenpario, o nome do embargante como responsável, sendo a ele imputado vários débitos solidários, sem que seja devido: 
9.5.8. Srs. Paulo Roberto Dias Morales, Washington Luiz de Paula, Marcio Landvoigt e Márcio Vancler Augusto Geraldo e Sras. Adriana Castro Campos e Marivone Oliveira dos Santos:
	CONVITE
	VALOR ORIGINAL (R$) 
	DATA DA OCORRÊNCIA

	25/2005
	124.920,00 
	11/7/2005 

	25/2005
	13.880,00 
	30/8/2005 

	30/2005
	99.306,90 
	15/7/2005 

	30/2005
	11.034,10 
	30/8/2005 

	30/2005
	23.000,00 
	15/7/2005 

	30/2005
	39.600,00 
	1/8/2005 

	35/2005
	126.003,15 
	28/7/2005 

	35/2005
	14.000,00 
	29/8/2005 

	35/2005
	9.996,50 
	15/9/2005 

	36/2005
	129.007,44 
	1/8/2005 

	36/2005
	14.334,16 
	29/8/2005 

	36/2005
	6.658,40 
	15/9/2005 

	38/2005
	133.105,00 
	8/8/2005 

	38/2005
	14.789,93 
	29/8/2005 

	38/2005
	2.105,07 
	28/9/2005 

	46/2005
	131.315,00 
	19/8/2005 

	46/2005
	14.590,90 
	28/9/2005 

	46/2005
	4.094,10 
	28/9/2005 

6.8.	Dessa forma, efetivamente, inexiste referência ao item 9.5.8 do Acórdão 1411/2018-TCU-Plenáriolenário, no acórdão embargado, criando o equívoco de que o embargante deveria ressarcir os referidos débitos, e por consequência, gerando o Ofício 23778/2021-TCU/Seproc, de 9/5/2021 que o notifica do débito indevido (peça 1366) .
6.9.	Por essa omissão os embargos declaratórios de Márcio Landvoigt devem ser acolhidos, para tornar sem efeito o Ofício 23778/2021-TCU/Seproc, de 9/5/2021 (peça 1366) e para incluir no item 9.2 do Acórdão embargado, onde consta a relação de itens do Acórdão 1411/2018-TCU-Plenáriolenário em que sua responsabilidade foi afastada, o item 9.5.8 desse último acórdão.
CONCLUSÃO
7.	Das análises anteriores, conclui-se, ante os elementos constantes destes autos, o contexto normativo e as diretrizes jurisprudenciais aplicáveis ao caso, que:
a) não há omissão e/ou contradição e/ou obscuridade a serem sanadas no item 9.3 da decisão embargada capazes de atribuir efeitos modificativos (infringentes) aos presentes embargos de declaração, no que se refere à penalização do embargante Paulo Roberto Dias Morales;
b) foi identificada omissão no item 9.2 do acórdão embargado que trata do rol das irregularidades e débitos que foram afastados do embargante Márcio Landvoigt, a qual consiste na não referência ao item 9.5.8 do Acórdão 1411/2018-TCU-Plenáriolenário; 
c) por essa omissão os embargos declaratórios de Márcio Landvoigt devem ser acolhidos, para tornar sem efeito o Ofício 23778/2021-TCU/Seproc, de 9/5/2021 (peça 1366) e para incluir no item 9.2 do Acórdão embargado, o item 9.5.8 do Acórdão 1411/2018-TCU-Plenáriolenário.
PROPOSTA DE ENCAMINHAMENTO
8.	Ante o exposto, com fundamento no art. 34, da Lei 8.443/1992, submetem-se os autos às instâncias subsequentes, com a seguinte proposta de encaminhamento:
	a) conhecer dos embargos de declaração opostos por Paulo Roberto Dias Morales por meio das peças 1411 a 1413 e, no mérito, rejeitá-los;
	b) conhecer dos embargos de declaração opostos por Márcio Landvoigt por meio da peça 1421 e, no mérito, acolhê-los para tornar sem efeito o Ofício 23778/2021-TCU/Seproc, de 9/5/2021 (peça 1366) e para incluir no item 9.2 do Acórdão embargado, onde consta a relação de itens do Acórdão 1411/2018-TCU-Plenáriolenário em que sua responsabilidade foi afastada, o item 9.5.8 desse último acórdão.
	c) dar ciência aos embargantes, ao Procurador-Geral de Justiça Militar, ao Procurador-Chefe da Procuradoria da República no Rio de Janeiro, ao Juiz-Auditor da 2ª Auditoria da 1ª Circunscrição Judiciária Militar, ao Comando do Exército, ao Instituto Militar de Engenharia, ao Departamento de Engenharia e Construção do Exército e ao Centro de Controle Interno do Exército, a respeito do inteiro teor deste Acórdão, informando que esta deliberação, acompanhada do Relatório e do Voto que a fundamenta, está disponível para a consulta no endereço www.tcu.gov.br/acordaos, além de esclarecer que, caso requerido, este Tribunal poderá fornecer sem custos as correspondentes cópias impressas.
	É o relatório.

Gabriel Barbosa Rocha, Liana Claudia Hentges Cajal (50920/OAB-DF) e outros, representando Fundação Ricardo Franco; Tanara de Fatima Barcellos da Silva (69.337/OAB-RS) e Gean Felinto de Sousa (49500/OAB-DF), representando Paulo Roberto Dias Morales; Alexandre Benevides Cabral (33492/OAB-DF), representando Lizaura Honorato Balbino; Larissa Camargo Costa (201.512/OAB-RJ), Carolina Barros Fidalgo (143.792/OAB-RJ) e outros, representando Douglas Marcelo Merquior; Rodrigo Henrique Roca Pires (92632/OAB-RJ) e Renata Alves de Azevedo Fernandes da Cruz (155595/OAB-RJ), representando Claudio Vinicius Costa Rodrigues; Gilmar Menezes da Silva Junior, representando Gleice Regina Balbino de Almeida; George Alexandre de Almeida Macêdo (18.113/OAB-CE), representando Juarez Gomes de Matos Bastos; Leandro Dalbosco Machado (82122/OAB-RS) e Raphael Ramos D Aiuto (94485A/OAB-RS), representando Marcio Landvoigt.

Procurador Sergio Ricardo Costa Caribé.

TOMADA DE CONTAS ESPECIAL. INSTITUTO MILITAR DE ENGENHARIA DO EXÉRCITO. CONVÊNIO DNIT-IME PP-211/2004. CONLUIO. PAGAMENTOS IRREGULARES. NÃO ENTREGA DE PRODUTOS/SERVIÇOS. DÉBITOS SOLIDÁRIOS. MULTAS. ARRESTO DE BENS. INABILITAÇÃO. RECURSOS DE RECONSIDERAÇÃO. NÃO CONHECIMENTO POR INTEMPESTIVIDADE PARA UM. CONHECIMENTO DOS DEMAIS. PROVIMENTO DO RECURSO PARA INTEGRANTE DA COMISSÃO DE LICITAÇÃO. PROVIMENTO DO RECURSO PARA SÓCIA INCLUÍDA COMO "LARANJA". ARGUMENTOS DESACOMPANHADOS DE PROVAS: NÃO PROVIMENTO DOS DEMAIS. EMBARGOS DE DECLARAÇÃO DE DOIS RESPONSÁVEIS. NÃO PROVIMENTO DE UM DELES. PROVIMENTO DO OUTRO. CIÊNCIA.

TOMADA DE CONTAS ESPECIAL (TCE)

Unidade de Auditoria Especializada em Governança e Inovação (AudGovernanca).

Trata-se de embargos de declaração opostos por Paulo Roberto Dias Morales (peças 1411 a 1413) e Márcio Landvoigt (peça 1421) contra o Acórdão 994/2021-TCU-Plenário, relatado pelo Min. Raimundo Carreiro. A deliberação recorrida apresenta o seguinte teor (peça 1348) :
ACORDAM os Ministros do Tribunal de Contas da União, reunidos em Sessão de Plenário, ante as razões expostas pelo Relator, e com fundamento nos arts. 32, inciso I, e 33 da Lei 8.443/1992, em:
9.1. dar provimento ao recurso de Gleice Regina Balbino de Almeida, para afastar a sua responsabilidade sobre as irregularidades e sobre os débitos solidários e penalidades imputados nos itens 9.4, 9.5, 9.5.2, 9.6, 9.10, 9.11, 9.12 e 9.13 do acórdão recorrido;
9.2. dar provimento ao recurso de Marcio Landvoigt, para afastar a sua responsabilidade sobre as irregularidades e sobre os débitos solidários e penalidades imputados nos itens 9.4, 9.5, 9.5.2, 9.5.4., 9.5.5, 9.5.6, 9.5.7, 9.5.10, 9.6, 9.10, 9.11, 9.12 e 9.13 do acórdão recorrido.
9.3. negar provimento ao recurso de Paulo Roberto Dias Morales e da Fundação Ricardo Franco;
9.4. classificar a presente deliberação com o grau de sigilo "reservado", nos termos do art. 23, inciso VIII, da Lei 12.527/2011 c/c os arts. 4º, parágrafo único, 8º, § 3º, inciso I, e 9º, inciso VIII, § 2º, inciso I, da Resolução/TCU 294/2018, pelo prazo de 5 (cinco) anos, com acesso somente aos servidores que irão realizar atividades relacionadas ao desenvolvimento destes autos; e
9.5. comunicar este acórdão aos recorrentes, ao Procurador-Geral de Justiça Militar, ao Procurador-Chefe da Procuradoria da República no Rio de Janeiro, ao Juiz-Auditor da 2ª Auditoria da 1ª Circunscrição Judiciária Militar, ao Comando do Exército, ao Instituto Militar de Engenharia, ao Departamento de Engenharia e Construção do Exército e ao Centro de Controle Interno do Exército e demais interessados.
Extraio da instrução da Serur que a presente tomada de contas especial foi instaurada em atendimento ao item 9.6.1.7 do Acórdão 640/2015-TCU-Plenário (peça 338) , Rel. Marcos Bemquerer, no âmbito do TC Processo 022.244/2010-7, retificado pelo Acórdão 1182/2015-TCU-Plenário, Rel. Benjamin Zymler (peça 345) , que visa apurar irregularidades relativas ao Convênio DNIT-IME PP-211/2004 (peça 11, p. 5-13) , o qual teve por objeto a assessoria técnica ambiental referente à obras de melhoria e adequação da capacidade da BR-101, no trecho Florianópolis/SC-Osório/RS. 
A auditoria objeto do TC Processo 022.244/2010-7 foi realizada no período de 9/8/2010 a 26/11/2020, no Instituto Militar de Engenharia (IME) , com o objetivo de apurar denúncias veiculadas na imprensa e noticiadas a este Tribunal, segundo as quais militares daquele órgão, em conluio com diversas empresas, teriam cometido fraudes e desvios de recursos públicos oriundos de convênios firmados entre o IME e o Departamento Nacional de Infraestrutura de Transportes (Dnit) . 
O objeto dos presentes embargos - Convênio DNIT-IME PP-211/2004 - originou débitos referentes a (i) pagamento efetuado à Fundação Ricardo Franco (FRF) , no âmbito do Contrato 10/2005, por serviços que foram realizados pela Fundação Educacional da Região de Joinville (FERJ) , no âmbito do Contrato 5/2006, firmado com o Departamento de Engenharia e Construção do Exército (DEC) ; e (ii)  ausência de produtos relativos aos Convites  96 a 104/2004 e 20 a 23, 25, 29, 30, 33 a 38, 45, 46, 49, 51 e 52/2005 realizados pelo IME (peça 884, p. 4) , conforme o item 9.6.1.7 do Acórdão 640/2015-TCU-Plenário. 
No julgamento da TCE, o Tribunal prolatou o Acórdão 1411/2018-TCU-Plenário, Rel. Marcos Bmquerer (peça 899) , no qual, em relação aos embargantes, julgou irregulares as contas de Paulo Roberto Dias Morales, conforme itens 9.3, 9.5, 9.5.1, 9.5.2, 9.5.3, 9.5.4, 9.5.5, 9.5.6, 9.5.7, 9.5.8, 9.5.9, 9.5.10, 9.5.11, 9.5.12 e 9.6, do referido decisum, e Marcio Landvoigt, conforme itens 9.4, 9.5, 9.5.2, 9.5.4, 9.5.5, 9.5.6, 9.5.7, 9.5.8, 9.5.10 e 9.6, do citado acórdão, imputando-lhes débito e multa. 
Em sede de recurso de reconsideração, a decisão agora embargada não deu provimento ao recurso de reconsideração interposto pelo embargante Paulo Roberto Dias Morales, remanescendo as irregularidades, os débitos e as multas a ele imputados, e deu provimento ao recurso de Márcio Landvoigt, afastando sua responsabilidade sobre as irregularidades a ele anteriormente atribuídas. 
Os ora embargantes alegam omissões no acórdão embargado.
A Serur, em pareceres uniformes, propôs o seguinte (peças 1436-1438) :
a) conhecer dos embargos de declaração opostos por Paulo Roberto Dias Morales por meio das peças 1411 a 1413 e, no mérito, rejeitá-los;
b) conhecer dos embargos de declaração opostos por Márcio Landvoigt por meio da peça 1421 e, no mérito, acolhê-los para tornar sem efeito o Ofício 23778/2021-TCU/Seproc, de 9/5/2021 (peça 1366) e para incluir no item 9.2 do Acórdão embargado, onde consta a relação de itens do Acórdão 1411/2018-TCU-Plenário em que sua responsabilidade foi afastada, o item 9.5.8 desse último acórdão. 
c) dar ciência aos embargantes, ao Procurador-Geral de Justiça Militar, ao Procurador-Chefe da Procuradoria da República no Rio de Janeiro, ao Juiz-Auditor da 2ª Auditoria da 1ª Circunscrição Judiciária Militar, ao Comando do Exército, ao Instituto Militar de Engenharia, ao Departamento de Engenharia e Construção do Exército e ao Centro de Controle Interno do Exército, a respeito do inteiro teor deste Acórdão, informando que esta deliberação, acompanhada do Relatório e do Voto que a fundamenta, está disponível para a consulta no endereço www.tcu.gov.br/acordaos, além de esclarecer que, caso requerido, este Tribunal poderá fornecer sem custos as correspondentes cópias impressas.
O Ministério Público junto ao TCU, representado pelo Procurador Sérgio Ricardo Costa Caribé, propôs o reconhecimento da prescrição, com base no Código Civil. Se não acolhida essa proposta, manifesta-se de acordo com a proposta da Serur (peça 1440) .
Decido.
Com fundamento no art. 34 da Lei Orgânica do TCU (Lei 8.443/1992) , conheço dos embargos de declaração por atenderem aos seus requisitos de admissibilidade.
Não merece acolhimento os embargos opostos por Paulo Roberto Dias Morales.
Rejeito a preliminar de prescrição levantada pelo embargante. Nos termos da jurisprudência do Supremo Tribunal Federal, firmado principalmente na ADI 5509, a partir da Lei 9.873/1999, mas também em diversos mandados de segurança, e da Resolução 344/2022 do TCU, a prescrição no TCU é de cinco anos, cuja contagem ocorre nos termos do art. 4º da citada Resolução, com o seguinte teor:
Art. 4° O prazo de prescrição será contado:
I - da data em que as contas deveriam ter sido prestadas, no caso de omissão de prestação de contas;
II - da data da apresentação da prestação de contas ao órgão competente para a sua análise inicial;
III - do recebimento da denúncia ou da representação pelo Tribunal ou pelos órgãos de controle interno, quanto às apurações decorrentes de processos dessas naturezas;
IV - da data do conhecimento da irregularidade ou do dano, quando constatados em fiscalização realizada pelo Tribunal, pelos órgãos de controle interno ou pelo próprio órgão ou entidade da Administração Pública onde ocorrer a irregularidade; 
V - do dia em que tiver cessado a permanência ou a continuidade, no caso de irregularidade permanente ou continuada.
E as causas interruptivas estão reguladas pelo art. 5º, com o seguinte teor:
Art. 5º A prescrição se interrompe:
I - pela notificação, oitiva, citação ou audiência do responsável, inclusive por edital; 
II - por qualquer ato inequívoco de apuração do fato;
III - por qualquer ato inequívoco de tentativa de solução conciliatória; 
IV - pela decisão condenatória recorrível.
Desse modo, não ocorreu a prescrição no presente caso, pois o TCU tomou ciência dos fatos a partir do Acórdão 1.938/2010 - Plenário, prolatado em 04.08.2010, que autorizou a então 3ª Secex a realizar auditoria de conformidade no IME para apurar indícios de irregularidades.
Posteriormente, pelo Acórdão 640/2015-TCU-Plenário, prolatado em 25.03.2015, o TCU determinou a instauração da Tomada de Contas Especial e a citação dos responsáveis. Em 20.06.2018, o Tribunal prolatou o Acórdão 1411/2018-TCU-Plenário, por meio do qual julgou irregulares as contas dos responsáveis, com débito e multa. E, em 28.04.2021, esta Corte de Contas prolatou o Acórdão 994/2021-TCU-Plenário, que julgou os diversos recursos de reconsideração interpostos.
Como se vê, diversas causas interruptivas impediram a prescrição tanto da pretensão punitiva quanto da ressarcitória. E o andamento processual demonstra não ter ocorrido a prescrição intercorrente de que trata o art. 8º da aludida Resolução, porquanto este processo não ficou paralisado por mais de três anos, pendente de julgamento ou despacho.
Quanto às dezenas de alegações de omissões do embargante, a Serur bem demonstrou que se trata de mera tentativa de rediscussão da matéria, o que é incabível em sede de embargos de declaração, cuja cognição é sumária e limitada, portanto, a discutir omissões, contradições ou obscuridades.
O embargante apresentou ainda documentos alegadamente novos que, embora incabível nesta fase recursal, foram analisados pela Serur que, acertadamente, concluiu serem ineficazes para modificar o acórdão embargado. Sobre o assunto, reproduzo os seguintes trechos da instrução da Serur:
5.24.	Com relação aos elementos acostados pelo embargante Paulo Roberto Dias Morales em seus embargos de declaração (peças 1412 e 1413) , embora essa espécie recursal não comporte, a rigor, a juntada de documentos novos, até porque ela visa corrigir obscuridade, omissão ou contrariedade na decisão recorrida, será promovida a sua análise, nesta ocasião, em nome do princípio da verdade real.
5.25.	No caso, embora o embargante afirme que se trata dos produtos decorrentes dos convites questionados, as evidências acostadas consistem em meras declarações do embargante, relatos de  histórico de fatos e funcionamento dos serviços onde o embargante busca justificar sua conduta e alegar que as empresas contratadas não eram de fachada, além de transcrição de depoimentos, imagens de telas de sistemas, de registro de empregado, afirmando que são o nexo de causalidade entre as cartas convites e os produtos desenvolvidos, folha de rosto de relatórios apócrifos, sem possibilitar o nexo causal com os referidos convites. Segue a descrição dos elementos juntados: 
[...]
5.27.	Observa-se que os elementos adicionais trazidos pelo embargante não suprem a exigência indicada acima porque, ou não correspondem às exigências ali contidas, ou não contêm a identificação dos seus autores, ou ainda inexiste o produto relacionado ao convite, o que impede a vinculação dos serviços supostamente realizados com os que deveriam ser entregues em razão dos mencionados convites. 
[...]
5.31.	Nesse contexto, cabe registrar que os elementos juntados à peça 1412 e 1413 não inovaram em relação aos já constantes dos autos, o que se aplica também às totalidades dos argumentos, verificando-se, portanto, a tentativa do embargante de rediscutir matéria já exaustivamente debatida em duas decisões desta Corte de Contas, o que não é cabível na via estreita dos embargos de declaração.  
5.32.	Assim, não foram identificadas omissão, obscuridade nem contradição no item 9.3 do Acórdão 994/2021-Plenpario, que se baseou no conjunto de provas juntadas aos autos, as quais concluíram pela participação ativa do embargante na gestão irregular do Convênio PP 211/2004 e na ocorrência de pagamentos por serviços não prestados, no âmbito dos Convites 96 a 104/2004, 20 a 23, 25, 29, 30, 33 a 38, 45, 46,49, 51 e 52/2005.
Portanto, pelos fundamentos apresentados pela Serur que incorporo a este voto como meus fundamentos também, nego provimento aos embargos opostos por Paulo Roberto Dias Morales.
No tocante aos embargos de declaração opostos por Márcio Landvoigt, estou de acordo com a Serur e o Ministério Público junto ao TCU que se manifestaram pelo seu provimento, no sentido de que o acórdão embargado não mencionou o item 9.5.8 do Acórdão 1411/2018-TCU-Plenário no rol dos itens relacionados que tratam das irregularidades e débitos que foram afastados do embargante, de acordo com o item 9.2 do referido acórdão embargado.
	Por fim, esclareço que trago este processo em sessão pública, tendo em vista que nem no relatório nem neste voto nem no acórdão que apresento ao Plenário há qualquer revelação do teor dos documentos classificados como sigilosos constantes destes autos.
Em face do exposto, voto por que o Tribunal adote a deliberação que ora submeto à consideração do Plenário.
TCU, Sala das Sessões, em 31 de maio de 2023.
ANTONIO ANASTASIA 
Relator